ACORDAO-COMPLETO-2558947

ACÓRDÃO 993/2023 ATA 20/2023 - PLENÁRIO

VISTOS, relatados e discutidos estes autos de denúncia em que se examinam pedidos de reexame interpostos por Jorge Antônio Chamon Júnior e Iohan Andrade Struck contra o Acórdão 1760/2021-TCU-Plenário;
ACORDAM os Ministros do Tribunal de Contas da União, reunidos em Sessão do Plenário, diante das razões expostas pelo relator, com fundamento nos arts. 32, parágrafo único, 33 e 48 da Lei 8.443/1992 e nos arts. 285 e 286 do Regimento Interno, em:
9.1. conhecer dos pedidos de reexame interpostos para, no mérito, negar-lhes provimento;
9.2. dar conhecimento desta deliberação aos recorrentes e ao órgão jurisdicionado.

Pedido de reexame interposto contra acórdão que rejeitou as razões de justificativa dos recorrentes e lhes aplicou as penas de multa e inabilitação em sede de denúncia sobre irregularidades em processo de dispensa de licitação para aquisição emergencial de 100.000 unidades de teste rápido para detecção da Covid-19.

Governo do Distrito Federal.

3. Interessados/Responsáveis/Recorrentes:
3.1. Interessado: Luna Park-importacao, Exportacao e Comercio Atacadista de Brinquedos Tematicos Eireli (19.984.198/0001-13).
3.2. Responsáveis: Francisco Araujo Filho (XXX.089.403-XX); Iohan Andrade Struck (XXX.571.301-XX); Jorge Antonio Chamon Junior (XXX.666.656-XX).
3.3. Recorrentes: Jorge Antonio Chamon Junior (XXX.666.656-XX); Iohan Andrade Struck (XXX.571.301-XX).

13.1. Ministros presentes: Bruno Dantas (Presidente), Aroldo Cedraz, Vital do Rêgo, Jorge Oliveira e Antonio Anastasia (Relator).
13.2. Ministro-Substituto convocado: Marcos Bemquerer Costa.

ANTONIO ANASTASIA

Ministro Benjamin Zymler.

Tratam estes autos de pedido de reexame interposto por Jorge Antônio Chamon Júnior e Iohan Andrade Struck	 acerca de denúncia noticiando possíveis irregularidades no processo de Dispensa de Licitação 16/2020, promovida pela Secretaria de Estado da Saúde do Distrito Federal - SES/DF para aquisição emergencial de 100.000 unidades de teste rápido para detecção da Covid-19, realizada com fundamento no art. 4º da Lei 13.979/2020.
2.	Transcrevo a seguir, com ajustes de forma, a instrução produzida pela Secretaria de Recursos à peça 189, cuja proposta obteve anuência do corpo diretivo da unidade (peças 190 e 191) , e parecer concordante do Ministério Público junto ao TCU, na pessoa do Subprocurador-Geral Paulo Soares Bugarin (peça 193) .
1.	Trata-se de pedido de reexame interposto por Iohan Andrade Struck (peça 164) e Jorge Antônio Chamon Junior (peças 133/143) , contra o Acórdão 1760/2021-TCU-Plenário (peça 103) , prolatado pelo Ministro Benjamin Zymler, nos seguintes termos:
"ACORDAM os Ministros do Tribunal de Contas da União, reunidos em sessão do Plenário, ante as razões expostas pelo relator, em: 
9.1. com fulcro nos arts. 234 e 235 do Regimento Interno do TCU, conhecer da denúncia para, no mérito, considerá-la procedente;
9.2. com fundamento no art. 45 da Lei 8.443/1992, c/c o art. 71, inciso IX, da Constituição Federal, fixar prazo de 15 (quinze) dias para que a Secretaria de Estado de Saúde do Distrito Federal (SES/DF) adote as medidas necessárias ao exato cumprimento da lei, anulando o contrato decorrente da Dispensa de Licitação 16/2020 e, por conseguinte, promovendo a glosa definitiva da integralidade de todos os valores (Nota de Empenho 2020NE03833, de 8/5/2020) decorrentes da contratação da empresa Luna Park Importação, Exportação e Comércio Atacadista de Brinquedos Temáticos Eireli (CNPJ 19.984.198/0001-13) , informando ao TCU, no mesmo prazo, os encaminhamentos realizados, tendo em vista a ocorrência da seguinte ilegalidade: fornecimento incompatível com o objeto social da contratada e sem que esta possuísse autorização de funcionamento (AFE) emitida pela Anvisa para a atividade de importar e distribuir os produtos objeto da contratação, em desconformidade com o disposto na Resolução RDC - Anvisa 16/2014;
9.3.  considerar revel o Sr. Francisco Araújo Filho, nos termos do § 3º do art. 12, da Lei 8.443/1992;
9.4. rejeitar as razões de justificativa dos Srs. Jorge Antônio Chamon Júnior e Iohan Andrade Struck;
9.5. aplicar aos Srs. Jorge Antônio Chamon Júnior, Iohan Andrade Struck e Francisco Araújo Filho a multa prevista no art. 58, inciso II, da Lei 8.443/1992, no valor de R$ 60.000,00 (sessenta mil reais) para cada responsável, fixando-lhes o prazo de 15 (quinze) dias, a contar da notificação, para comprovarem, perante o Tribunal, o recolhimento da dívida ao Tesouro Nacional, sob pena de cobrança judicial do valor atualizado monetariamente, na forma da legislação em vigor, desde a data deste acórdão até a do efetivo recolhimento, se for paga após o vencimento;
9.6. autorizar, desde logo, a cobrança judicial das dívidas, caso não atendida a notificação, nos termos do art. 28, II, da Lei 8.443/1992; 
9.7. considerar graves as infrações cometidas pelos Srs. Jorge Antônio Chamon Júnior, Iohan Andrade Struck e Francisco Araújo Filho;
9.8. nos termos do art. 60 da Lei 8.443/1992, inabilitar os Srs. Jorge Antônio Chamon Júnior, Iohan Andrade Struck e Francisco Araújo Filho para o exercício de cargo em comissão ou função de confiança no âmbito da administração pública por um período de 8 (oito) anos;
9.9. com base no art. 9º da Resolução TCU 315/2020, dar ciência à Secretaria de Estado da Saúde do Distrito Federal sobre as seguintes impropriedades/falhas identificadas na Dispensa de Licitação 16/2020, para que sejam adotadas medidas internas com vistas à prevenção de outras ocorrências semelhantes:
9.9.1. aprovação da proposta da empresa Luna Park Importação, Exportação e Comércio Atacadista de Brinquedos Temáticos Eireli (CNPJ 19.984.198/0001-13) , mediante o Parecer Técnico 54/2020 - SES/SVS/LACEN, de 30/4/2020, embora essa empresa não possuísse autorização de funcionamento (AFE) emitida pela Anvisa para a atividade de importar produtos correlatos, nos termos da Resolução - RDC/Anvisa 16/2014, com infringência do item 11.2.1 do projeto básico e da Resolução - RDC/Anvisa 356/2020, alterada pela Resolução - RDC/Anvisa 379/2020;
9.9.2. contratação da empresa Luna Park Importação, Exportação e Comércio Atacadista de Brinquedos Temáticos Eireli para realização de fornecimento estranho e incompatível com o seu objeto social, com descumprimento do art. 26, parágrafo único, inciso II, art. 28, inciso III, e art. 29, inciso II, todos da Lei 8.666/1993; 
9.9.3. ausência de justificativa formal e objetiva para a contratação de proposta da empresa Luna Park Importação, Exportação e Comércio Atacadista de Brinquedos Temáticos Eireli, que ofertou o maior preço entre as sete propostas apresentadas pelas empresas interessadas, com descumprimento do artigo 4º-E, § 3º, da Lei 13.979/2020; 
9.9.4. realização da referida dispensa de licitação visando à contratação de empresa para execução de serviços laboratoriais de análises clínicas de 100.000 testes rápidos para detecção da COVID-19, sem que houvesse a publicidade adequada e tempo hábil para participação dos interessados, já que o aviso de abertura foi publicado no Diário Oficial do Distrito Federal de 28/4/2020, com prazo para recebimento das propostas até as 15 horas daquele mesmo dia, portanto, com publicação em horário comercial normal limitada de 8h a 15h do mesmo dia da veiculação oficial, caracterizando o cerceamento da competitividade na contratação e contrariando os princípios da publicidade e da competitividade, previstos no art. 3º da Lei 8.666/1993, e o Acórdão 7252/2020-TCU-Segunda Câmara;
9.10. dar ciência desta deliberação aos responsáveis, ao denunciante, ao órgão jurisdicionado e ao interessado; 
9.11. encaminhar cópia desta deliberação, acompanhada do relatório e do voto que a fundamentam, bem como das peças 49 e 81-88, à Agência Nacional de Vigilância Sanitária (Anvisa) , para que adote as providências cabíveis de sua competência, considerando que a empresa Luna Park apresentou proposta e efetuou posterior contratação para a realização de fornecimento de teste rápido para detecção da Covid-19 (teste rápido para detecção qualitativa específica de IgG e IgM) , o que é incompatível com o seu objeto social e sem que possuísse autorização de funcionamento (AFE) emitida pela agência reguladora para a atividade de importar e distribuir produtos correlatos, nos termos da Resolução RDC - Anvisa 16/2014;
9.12. encaminhar cópia desta deliberação, acompanhada do relatório e do voto que a fundamentam, ao Ministério Público do Distrito Federal e Territórios, considerando a ação penal apresentada no Poder Judiciário no âmbito da Operação Falso Negativo;
9.13. levantar o sigilo que recai sobre as peças destes autos, à exceção daquelas que contenham informação pessoal do denunciante, nos termos dos arts. 104, § 1º, e 108, parágrafo único, da Resolução TCU 259/2014; 
9.14. com fulcro no art. 43 da Resolução TCU 259/2014, determinar a constituição de processo apartado para a apuração da participação da empresa Luna Park Importação, Exportação e Comércio Atacadista de Brinquedos Temáticos Eireli em possível fraude na Dispensa de Licitação 16/2020, mediante a extração de cópias das peças necessárias destes autos;
9.15. no âmbito do processo constituído em atendimento ao subitem anterior, realizar a audiência da empresa Luna Park Importação, Exportação e Comércio Atacadista de Brinquedos Temáticos Eireli (CNPJ: 19.984.198/0001-13) , encaminhando-lhe cópia da peça 92, para que, no prazo de 15 (quinze) dias, se pronuncie quanto às seguintes condutas de seus agentes, Sr. Glen Edwin Raywood Taves (empresário individual e dono da Luna Park) e Duraid Bazzi (representante da Luna Park) , relacionadas com a Dispensa de Licitação 16/2020, realizada pela SES/DF, que caracterizam indícios de fraude em contratação pública, diante dos fatos relatados em denúncia do MPDFT e tendo em vista a possibilidade de declaração de inidoneidade dessa sociedade empresarial, com fulcro no art. 46 da Lei 8.443/1992:     
9.15.1. por ordenarem as providências necessárias para que a Luna Park pudesse superar a fase de habilitação e ser efetivamente contratada, sem que possuísse os requisitos de habilitação necessários para essa contratação, bem como por apresentarem documentos sem assinatura e sem indicação do responsável por suas confecções;
9.15.2. por realizarem acertos e manterem contatos em reservado com servidores dos quadros da SES/DF, os quais somente foram identificados porque em um dos telefones celulares do Sr. Iohan Andrade Struck estava armazenado e-mail por meio do qual o Sr. Duraid Bazzi encaminhou proposta comercial da referida empresa para a SES/DF, não tendo sido esse e-mail, em razão de toda a ilicitude que circundou a contratação, juntado ao procedimento licitatório;
9.15.3.por concorrerem para a aludida contratação de modo ilícito, instigando o não cumprimento das exigências legais e apresentando sua proposta comercial com preços superestimados; 
9.16. autorizar a Selog a realizar, no âmbito do processo constituído em atendimento ao subitem 9.14, a apuração das condutas dos demais agentes da SES/DF mencionados no processo penal conduzido pelo MPDFT, ficando autorizada a realizar as diligências e inspeções que entender necessárias, inclusive solicitar ao juízo competente o compartilhamento de provas obtidas na aludida ação;
9.17. determinar à Selog que monitore o cumprimento do subitem 9.2 supra."
HISTÓRICO
2.	O presente processo cuida de Denúncia em que se noticiam possíveis irregularidades no processo de Dispensa de Licitação 16/2020, promovida pela Secretaria de Estado da Saúde do Distrito Federal - SES/DF, com vistas à aquisição emergencial de 100.000 unidades de teste rápido para detecção da Covid-19, realizada com fundamento no art. 4º da Lei 13.979/2020.
3.	Promoveu-se a compra de somente 20.000 testes rápidos da empresa Luna Park - Importação, Exportação e Comércio Atacadista de Brinquedos Temáticos Eireli, apesar de aquele processo fazer referência à quantidade de 100.000 unidades. A despesa total dessa primeira parcela da contratação representou R$ 3.600.000,00, o que correspondeu ao valor unitário de R$ 180,00 por teste.
4. 	Cumpre salientar que essa Denúncia também tem sido investigada pelo Ministério Público do Distrito Federal e Territórios (MPDFT) , no âmbito da Operação "Falso Negativo", por meio da qual se apontou indícios diversos e convergentes de fraude em dispensas de licitações praticadas em conluio entre dirigentes da SES/DF e empresas contratadas, entre as quais a empresa Luna Park. Na ação penal instaurada pelo MPDFT (peças 92/93) , são descritos os seguintes indícios e irregularidades nessa contratação, entre vários outros, que demonstrariam o envolvimento dos responsáveis no presente processo:
a) troca de correspondência, com screenshots de WhatsApp e e-mail, acerca de combinações para autorizar o recebimento de documentos da empresa, após o prazo inicialmente previsto para 15h do dia 28/4/2020, com indicação de prática ilegal visando à habilitação e à aprovação da proposta da empresa Luna Park, apesar da falta de documentos exigidos (peça 92, p. 47/59) ;
b) indício de fraude documental constatado em perícia realizada no computador do servidor da SES/DF Ramon Santana Lopes Azevedo, então Assessor Especial do Secretário da Saúde do DF, que revelou o armazenamento de diversos documentos vinculados à empresa Luna Park, sendo um deles um arquivo em branco, com timbre da empresa intitulado "Papel Timbrado LUNA.docx", editável, permitindo a inserção de qualquer conteúdo (peça 92, p. 53) . Foram encontrados documentos que indicam a possibilidade de fraude com a utilização do referido arquivo, conforme imagens de captura de tela insertas à peça 92, p. 54;    
c) participação do então diretor do LACEN/DF, Sr. Jorge Chamon, na emissão de parecer técnico favorável à referida contratação, apesar da ausência de documentos importantes exigidos legalmente, a exemplo da licença sanitária e AFE, tendo o então diretor afirmado que "faria a habilitação técnica mesmo sem os documentos necessários" (peça 92, p. 58/59) ;
d) o ex-diretor do Lacen/DF aprovou proposta comercial da empresa Luna Park com irregularidades (peça 92, p. 119) , sendo observado na referida ação que, dois dias antes, aquele mesmo diretor havia reprovado idêntica proposta em razão de ela prever produto estranho ao objeto do certame, qual seja, item para detecção da Hepatite C (peça 92, p. 92 e 111) ; e
e) constatação de que a proposta comercial não indicava a marca do teste rápido ofertado e não estava assinada, além de a Luna Park não ter apresentado todos os documentos necessários à habilitação (peça 92, p. 119 e 122/123) .
4.1.	O MPDFT evidenciou ainda que a empresa remeteu sua proposta comercial para a SES/DF somente às 18:24h (peça 92, p. 105) , portanto, além do horário limite fixado (15 horas) . O descumprimento do prazo afrontou o princípio da vinculação ao instrumento convocatório (art. 3º da Lei nº 8.666/93) e deveria conduzir à desclassificação da proposta, inclusive porque, além da sua intempestividade, ela não se fez acompanhar da documentação exigida à avaliação dos requisitos mínimos de qualificação da empresa.
5.	Inicialmente, a Unidade Técnica apurou os seguintes indícios de irregularidade relatados pelo denunciante:
a) cerceamento de competitividade na realização da dispensa de licitação, pois não houve publicidade adequada e tempo hábil para participação dos interessados, visto que o aviso de abertura foi publicado no Diário Oficial do Distrito Federal de 28/4/2020, com prazo para recebimento das propostas até as 15 horas daquele mesmo dia;
b) suposta ausência de comprovação de licença sanitária da contratada para desempenhar atividade médica ambulatorial, com recursos destinados à realização de exames complementares, em suposto descumprimento dos arts. 5º e 6º, parágrafo único, da Resolução da Diretoria Colegiada (RDC) da ANVISA 153, de 26 de abril de 2017, e das listas contidas na Instrução Normativa - DC/ANVISA 16, de 26 de abril de 2017 (Anexo I - Relação das atividades de alto risco - item 8630-5/02) ;
c) incompatibilidade do objeto social da empresa contratada para prestar serviços ou comercializar instrumentos e/ou materiais para uso médico, cirúrgico, hospitalar e laboratorial, inclusive testes rápidos para detecção da Covid-19, considerando que a em presa Luna Park tem como atividade empresarial o comércio de brinquedos temáticos, conforme explicitado em sua razão social; 
d) sobrepreço no valor praticado na aquisição, porquanto a contratação ocorreu pelo maior preço obtido entre todas as propostas ofertadas, o qual se encontrava acima de todas as cotações prévias obtidas no orçamento estimativo da administração.
6.	No curso da instrução dos autos, foi realizada, entre outras medidas processuais, audiência dos agentes abaixo elencados (peça 59) :
a) Sr. Jorge Antonio Chamon Júnior, então Diretor do Laboratório Central de Saúde Pública do Distrito Federal - LACEN, pela aprovação da proposta ofertada pela Luna Park, mediante o Parecer Técnico 54/2020 - SES/SVS/LACEN, de 30/4/2020, embora não possuísse autorização de funcionamento de empresa (AFE) emitida pela Anvisa para a atividade de importar produtos correlatos, nos termos da Resolução - RDC/Anvisa 16/2014 e o fornecimento fosse estranho e incompatível com o seu objeto social, em desconformidade com os arts. 26, parágrafo único, inciso II, art. 28, inciso III, e 29, inciso II, da Lei 8.666/1993;
b) Sr. Iohan Andrade Struck, na condição de Subsecretário de Administração Geral da SES/DF, pela emissão do chamamento às empresas interessadas em participar da Dispensa de Licitação 16/2020 (peça 1, p. 31-35) , do Aviso de Abertura de Dispensa de Licitação, publicado no Diário Oficial do Distrito Federal de 28/4/2020 (peça 1, p. 36) e da Nota de Empenho 2020NE03833, de 8/5/2020, no valor de R$ 3.600.000,00, deixando de apresentar justificativa formal e objetiva para a contratação de proposta, da empresa Luna Park, que apresentou o maior preço entre as sete ofertas apresentadas, além de a contratação ser inconsistente com o seu objeto social;
c) Sr. Francisco Araújo Filho, então Secretário de Estado da Saúde do Distrito Federal, pela assinatura do documento de ratificação da Dispensa de Licitação 16/2020, conforme Despacho emitido em 30/4/2020 (SEI/GDF-39457721 - Despacho) , sendo o responsável pela decisão final referente à aquisição irregular de teste rápido para detecção qualitativa específica de IgG e IgM, mediante a contratação da empresa Luna Park, sem observância do critério de menor preço e da aposição da devida justificativa legal, mas com objeto incompatível com a atividade empresarial da contratada.
7.	Após a análise das razões de justificativa que foram ofertadas somente pelos dois primeiros responsáveis, a Selog formulou a seguinte proposta de encaminhamento que contou com a anuência do Relator (peça 94) :
a) revogar a medida cautelar adotada, no sentido de que o SES/DF se abstenha de realizar qualquer pagamento à contratada, até que o TCU decida sobre o mérito do processo;
b) rejeitar as razões de justificativa apresentadas, aplicando aos responsáveis a multa capitulada no art. 58, inciso II, da Lei 8.443/1992, bem como a sanção de inabilitação para exercício de cargo em comissão ou função de confiança no âmbito da administração pública, nos termos do art. 60 da mesma lei;
c) fixar prazo para que a SES/DF adote as medidas necessárias ao exato cumprimento da lei, anulando a Nota de Empenho 2020NE03833 e, por conseguinte, promovendo a glosa definitiva da integralidade de todos os valores decorrentes da contratação da empresa Luna Park; e
d) realizar a oitiva da empresa Luna Park para que se pronuncie quanto aos pontos relativos à Dispensa de Licitação 16/2020 que caracterizam indícios de fraude em contratação pública, diante dos fatos relatados em denúncia do MPDFT, tendo em vista a possibilidade de declaração de inidoneidade dessa sociedade empresarial, com fulcro no art. 46 da Lei 8.443/1992.  
8.	Isso posto, o Acórdão condenatório fez constar, entre outras deliberações, a aplicação aos responsáveis acima nominados da multa prevista no art. 58, inciso II, da Lei 8.443/1992, sem embargo de inabilitá-los para o exercício de cargo em comissão ou função de confiança, no âmbito da administração pública, por um período de 8 (oito) anos.
9.	Registre-se que o Sr. Iohan Andrade Struck opôs embargos de declaração, conhecido e não provido pelo Acórdão 2177/2021-TCU-Plenário de peça 149.
10.	Inconformados, o responsável acima nominado e o Sr. Jorge Antônio Chamon Junior protocolaram pedidos de reexames (peças164 e 133/143) , objetos de análise da presente Instrução, sendo que o primeiro pleiteou sustentação oral.
EXAME DE ADMISSIBILIDADE
11.	Reiteram-se os exames preliminares de admissibilidade da Serur no sentido de conhecer do recurso, conferindo-se efeito suspensivo aos itens 9.1, 9.4, 9.5, 9.6, 9.7 e 9.8 do Acórdão atacado (peças 158/159 e 173/174) , referendados pelo Relator, Ministro Raimundo Carreiro, às peças 166 e 178. 
EXAME DE MÉRITO                                                                                                                                                                                                                                                                                                                                                                                                                                                                                                                                                                                                                                                                                                                                                                                                                                                                                                                                                                                                                                                                                                                                                                                                                                                                                                                                                                                                                                                                                                                                                                                                                                                                                                                                                                                                                                                                                                                                                                                                                                                                                                                                                                                                                                                                                                                                                                                                                                                                                                                                                                                                                                                                                                                                                                                                                                                                                                                                                                                                                                                                                                                                                                                                                                                                                                                                                                                                                                                                                                                                                                                                                                                                                                                                                                                                                                                                                                                                                                                                                                                                                                                                                                                                                                                                                                                                                                                                                                                                                                                                
12.	Delimitação 
12.1	Os presentes recursos objetivam verificar se: 
a) os argumentos apresentados são capazes de desconstituir as sanções imputadas aos recorrentes;
b) a intempestividade do trâmite processual deu causa à prescrição.
13.	Das razões recursais
Iohan Andrade Struck, então Subsecretário de Administração Geral da Secretaria de Estado de Saúde do Distrito Federal  (peça 164) 
14.	O Sr. Iohan afirma que suas as atribuições são limitadas, de acordo com o princípio da hierarquia dos poderes e em razão das competências de cada agente, não podendo sua responsabilidade, vinculada à solicitação de uma aquisição, ser comparada com a de um superior hierárquico que a ordenava (p. 2) .
15.	Entende que se os atos praticados por vários agentes públicos têm pesos diferenciados, nos procedimentos relativos à contratação / aquisição de itens relevantes à proteção da população, não lhes podem ser imputadas penalidades iguais, como no caso da contratação da empresa Luna Park (p. 3) .
16.	A condenação deve ser reformada pois o fato mais importante, segundo ressalta, é que, ao final de todo o processo de compra, não reconheceu, como lhe competia, a contratação da empresa como apta, decidindo não assinar o despacho, de sorte que o Secretário Francisco Araújo o fez sozinho, reconhecendo-a e ratificando-a (p. 3/4) .
17.	Advoga que, ao contrário do legalismo extremo, agiu com fundamento em princípios, como os da efetividade e eficiência, a partir da realidade especial daquele momento, sem deixar de observar os ditames da Lei nº 13.979/20, o que torna suas ações regulares, seja no aspecto formal ou material, não se podendo perder de vista, no caso concreto, que "...os atos praticados pela administração pública devem ter efetividade e eficiência, e muitas vezes isso depende de atitudes corajosas, sem apego exagerado às formalidades, sem olvidar, claro, a legalidade" e o atingimento do interesse público (p. 5/6) .
18.	Pondera que, em situação de emergência, como era o caso, não se poderia afrontar o bom senso, prejudicar a justiça e apegar-se a filigranas processuais, sob pena de comprometimento da segurança jurídica e do incremento de óbitos na população. Protesta que, mesmo havendo lei especial (nº 13.979/20) , dedicada ao enfrentamento da Covid-19, o TCU insistiu em apontar irregularidades com fundamento na Lei 8.666/93, a despeito de os prazos, documentos de habilitação e preços serem tratados de modo diferenciado nas citadas normas (p. 6) .
19.	Contextualiza a situação vivenciada pela SES/DF na pandemia, aludindo à escassez de insumos e equipamentos no mundo e ao assombro das contaminações e mortes diárias, alertando que a análise dos fatos não deve ser abstrata, mas ponderada segundo as consequências da decisão (p. 6) , consoante se observa no Decreto-Lei nº 4.657, de 4 de setembro de 1942 (LINDB) , alterado pela Lei nº 12.376, de 2010 (p. 6/7) : 
"Art. 20. Nas esferas administrativa, controladora e judicial, não se decidirá com base em valores jurídicos abstratos sem que sejam consideradas as consequências práticas da decisão. 
Parágrafo único. A motivação demonstrará a necessidade e a adequação da medida imposta ou da invalidação de ato, contrato, ajuste, processo ou norma administrativa, inclusive em face das possíveis alternativas."
20.	Alardeia que, ao revés, Decisão combatida apresenta inconsistências jurídicas afastadas dos postulados da razoabilidade, proporcionalidade, integridade e coerência, ao (p. 7/9) :
a) alegar a constatação de "possíveis irregularidades no processo de dispensa", demonstrando abstração em um dos fundamentos da decisão para imputar penalidades duras, afinal não se confirmam as irregularidades, mas as supõem;
b) determinar a anulação do contrato, promovendo a glosa definitiva da integralidade dos valores (R$ 3.600.000,00) , mesmo quando o SES/DF usufruiu dos produtos fornecidos;
c) aparentar irrazoabilidade, ao sustentar o "fornecimento incompatível com o objeto social da contratada (...) ", desconsiderando que o objeto pretendido estava sendo adquirido e ignorando o fato de a empresa possuir experiência no desempenho da atividade;
d) apontar a ausência de AFE para a atividade de importar e distribuir os produtos objeto da contratação, considerando graves os atos praticados por Iohan que sequer habilitou a Luna Park, quando, na prática, a inexistência do documento não causou prejuízo algum.
21.	Argumenta que não assiste razão ao TCU apontar que ocorreu: (i) cerceamento de competitividade na realização da dispensa; (ii) ausência de comprovação da certificação de licença sanitária da Luna Park; (iii) incompatibilidade do objeto social da empresa contratada; e (iv) sobrepreço no valor praticado na aquisição, porquanto (p. 9/12 e 16/17) :
a)  a Lei nº 13.979/2020 não exige publicação no Diário Oficial do Distrito Federal - DODF, não havendo o que se falar em descumprimento do princípio da publicidade e da competitividade (p. 16) , em razão do recebimento das propostas ter ocorrido no mesmo dia da publicação naquele diário oficial, quando foi cumprido o requisito do art. 4º, § 2º: "todas as contratações ou aquisições realizadas com fulcro nesta Lei serão imediatamente disponibilizadas em sítio oficial específico na rede mundial de computadores (internet) ". No dia 27/4/2020, antes da publicação no Diário Oficial, foi endereçado e-mail para 63 possíveis fornecedores encaminhando-se o aviso de abertura e recebimento de propostas, o projeto básico e o ofício nº 773/2020. Como algumas das 7 empresas que apresentaram proposta não receberam e-mail, conclui-se que não foram descumpridos os princípios da publicidade e da competitividade (p.17) ;
b) a ausência da AFE não pode se sobrepor aos demais fatos positivos alegados e comprovados nos autos, notadamente quando se observa as declarações do Sr. Jorge Araújo Chamon, responsável pela análise do produto: "...tomando por base as especificações dos testes, atestados de capacidade técnica e demais documentos apresentados pela empresa Luna Park, bem como, tomando por base o conhecimento técnico que adquiri nos anos de experiência e formação acadêmica, avaliando que as condições de higiene, armazenagem e requisitos exigidos para obtenção da referida AFE estavam atendidos, apesar de formalmente não aferidos para o produto em questão (...) ";
c) a doutrina especializada tem trazido ensinamentos sobre a matéria e refuta o apego à formalidade, em detrimento da ampla competitividade e da urgência da contratação. Ora, a empresa contratada não era "fantasma" e tinha experiência comprovada para lidar com a entrega dos bens solicitados, e assim fez ao entregar os 20.000 testes, não sendo necessário a compatibilidade do objeto social com a atividade prevista no contrato, pois ela relaciona-se diretamente com a qualificação técnica;
d) se, por ocasião do certame, as empresas que apresentaram preços menores daquele oferecido pela Luna Park foram desclassificadas, esses valores não podem servir de régua para avaliar a proposta contratada. É notório que, no período de realização da dispensa, houve o aumento constante dos preços em todo o mundo, em face da demanda maior do que a oferta dos testes. Além do mais, cumpriu-se o disposto no art. 4-E, §1º, "e", da Lei nº 13.979/20, ao proceder-se à pesquisa entre os potenciais fornecedores e à convocação das empresas para apresentarem propostas.
22.	Refuta as irregularidades que lhes são atribuídas porque (p. 13/18) :
a) as alegações do MPDFT estão desacompanhadas de qualquer elemento minimamente crível de prova de autoria e até de materialidade quanto à sua pessoa;
b) nada mais fez do que desempenhar as funções pertinentes ao cargo de Subsecretário de Administração Geral (SUAG) , as quais são definidas pelo Decreto Distrital 39.546/2018, não havendo o que se falar em favorecimento de atuação de organização criminosa por se exercer estritamente as funções inerentes àquele cargo;
c) não era o responsável pela montagem dos processos licitatórios, mas sim o LACEN que, após a elaboração do projeto básico, os encaminhava aos demais setores para prosseguimento dos processos de contratação, sendo que a Diretoria e a Gerência de Aquisições Especiais, DUAG e GEAQ, subordinadas à SUAG, auxiliavam a realização das contratações, por meio do Sistema Eletrônico de Informações - SEI da SES/DF, acessado por toda a equipe responsável;
d) não controlava o que era pago e tampouco exigia ou questionava acerca de qualquer pagamento que fosse realizado, por estar fora de sua alçada institucional, sendo a tarefa de liquidação e autorização de pagamentos atribuída à Diretoria Executiva do Fundo de Saúde do Distrito Federal, diretamente subordinada à Secretaria de Estado de Saúde;
e) jamais emitiu qualquer nota de empenho, pois é de responsabilidade exclusiva da Diretoria Executiva do Fundo de Saúde do Distrito Federal. Na contratação em tela, a ordem para emissão da nota de empenho partiu do Secretário de Saúde, não sendo identificada como ilegal, visto que se baseou no Parecer Referencial SEI-GDF n.º 002/2020 - PGDF/PGCONS para ratificá-la e reconhecer a empresa vencedora;
f) como a Luna Park foi a única proponente que apresentou proposta aderente às condições da convocação relacionadas ao prazo de entrega, não considerou necessário apresentar justificativa formal e objetiva para a aceitação da oferta da empresa. Ademais, pesquisa ulterior demonstrava a volatilidade dos preços à época;
g) apesar de ser a única proponente a atender os requisitos do edital e apresentar proposta para100.000 unidades, a SES/DF só emitiu nota de empenho para aquisição de 20.000 testes, seguindo boas práticas de governança, ao não destinar grande parcela dos recursos para apenas uma única contratada;
h) considera que não se vislumbra o descumprimento do Acórdão 7252/2020-TCU-Segunda Câmara (Relatora Ministra Ana Arraes) , prolatado em 23/7/2020, visto que tal jurisprudência não estava vigente à época da referida aquisição;
i) há similaridade do presente caso com as decisões exaradas pelos Ministros Bruno Dantas (...a burocracia não pode ser entrave à compra de vacinas em um País onde morrem quase três mil pessoas por dia. A dignidade humana e a intangibilidade da saúde são fundamentos de nossa República previstos em nossa Constituição) e Benjamin Zymler (O TCU entendeu que situação excepcional permite uma realocação riscos. Desse modo, o Estado brasileiro assumiria mais riscos que os laboratórios e fornecedores de vacinas) .
23.	Por fim o recorrente apresenta pedido de sustentação oral e requer a sua absolvição. No entanto, se esse não for o entendimento do TCU, sugere que se aplique unicamente a pena de multa, na quantia de R$ 6.000,00, a título exemplificativo.
 Análise
24.	De plano, insta realçar que inexiste previsão legal para avaliar-se a conduta de um responsável em função do cargo ou do nível hierárquico que ocupa. As normas, quando regulam essa espécie de discriminação, o fazem em situações específicas como, por exemplo, a Lei 1.079/50 que normatiza o crime de responsabilidade cometido pelo presidente da república, ministros de estado e do Supremo Tribunal Federal, governadores e secretários de estado. 
25.	O que importa para a gradação da gravidade do ilícito é avaliar a conduta do agente, por meio dos atos por ele praticados e das circunstâncias que os cercaram, não sendo relevante, de forma isolada, alegar-se subordinação hierárquica ou diferença de níveis de responsabilidade, quando não se faz menção a qualquer tipo de ingerência ou coação sofrida. Nesse ponto, é bom alvitrar que, nada obstante o Sr. Iohan tenha se negado a assinar o documento final que reconhecia a regularidade da contratação, ele deixou de esclarecer o porquê dessa omissão e de apresentar prova a respeito. 
26.	 Por outra via, há que se reconhecer que esta Corte não seguiu a linha do legalismo extremo, a ponto de desconsiderar a urgência da aquisição dos testes, em prejuízo do salvamento de vidas, pois o saneamento de todas as infringências legais apontadas pelo TCU, antes da perpetração da contratação indevida, poderia ensejar, no máximo, o atraso de alguns dias, como se recordará mais adiante, não se comprometendo de forma alguma o interesse público, mas sim preservando-o, a fim de obter-se condições mais vantajosas para a administração, concomitantemente ao atendimento da emergencialidade. 
26.1	Segundo pesquisa realizada pela Unidade Técnica, a mediana de preços dos testes era de R$ 110,00, muito inferior ao maior preço proposto que foi o da Luna Park (R$ 180,00) . Ademais, consumaram-se as seguintes violações aos dispositivos e aos princípios da competitividade e da publicidade (art. 3º da Lei 8666/92) , conforme evidenciado na instrução da Selog (peça 59) e no despacho do Relator (peça 62) :
a) ratificação da aquisição indevida, sem observância do critério de menor preço e sem a devida justificativa legal, em dissonância com o artigo 4º-E, § 3º, da Lei 13.979/2020:
 "Os preços obtidos a partir da estimativa de que trata o inciso VI do § 1º deste artigo não impedem a contratação pelo poder público por valores superiores decorrentes de oscilações ocasionadas pela variação de preços, desde que observadas as seguintes condições:
I - negociação prévia com os demais fornecedores, segundo a ordem de classificação, para obtenção de condições mais vantajosas; e
II - efetiva fundamentação, nos autos da contratação correspondente, da variação de preços praticados no mercado por motivo superveniente." (grifos adicionados) 
b) fornecimento de produto estranho e incompatível com o objeto social da contratada, em desconformidade com os arts. 26, parágrafo único, inciso II (registro da razão de escolha do fornecedor no procedimento de dispensa) , 28, inciso III (ato constitutivo, estatuto ou contrato social em vigor, devidamente registrado ...) e 29, inciso II (prova de inscrição no cadastro de contribuintes estadual ou municipal, ..., pertinente ao seu ramo de atividade e compatível com o objeto contratual) , todos da Lei 8.666/1993.
27.	Também não se pode insinuar que o Tribunal aplicou indevidamente a Lei 8.666/93, uma vez que a Lei 13.979/20 não a revogou, somente promoveu alterações de alguns procedimentos e prazos para otimizar o enfrentamento da pandemia da Covid-2019. Nessa perspectiva, os dispositivos da lei de licitações e contratos, acima aventados, continuaram plenamente válidos porquanto não foram alcançados por aquela lei específica.
28.	Outrossim, como acima demonstrado, a análise desta Corte não foi abstrata, inconsistente, ou deixou de ponderar as consequências da sua decisão, mas observou razoabilidade, proporcionalidade, integridade e coerência. 
28.1	A expressão "possíveis irregularidades no processo de dispensa" somente foi utilizada duas vezes. No Voto do Relator (peça 104, itens 1 e 27) e no introito do Relatório do Voto da Deliberação (peça 105) , para referir-se à situação inicial do processo antes da conclusão do julgamento, o que é perfeitamente plausível pois naquela fase processual somente era possível aduzir-se a "possíveis" irregularidades, uma vez que autos ainda não tinham alcançado maturidade suficiente para a conclusão definitiva sobre os fatos, o que somente ocorreu com a expedição da decisão condenatória, após a realização e exame de diligências, oitivas e audiências.
28.2	Com relação à glosa definitiva da integralidade dos valores devidos à Luna Park, o Relator muito bem fundamenta essa determinação, com espeque no parágrafo único, art. 59, da Lei 8.666/93 e na jurisprudência dominante do STJ (peça 107, itens 36/44) , ao anotar que:
"43.	Em suma, concluiu-se que ao contratado de má-fé, que concorreu para eivar de nulidade o contrato firmado com a administração, impõe-se a devolução de todo o ganho auferido, podendo ser admitido abater do débito quantia suficiente para cobrir os custos incorridos na execução do objeto do contrato que se supõem lícitos.
44.	Observo, contudo, que a liberação dos pagamentos no montante equivalente aos custos efetivamente incorridos pelo contratado somente se aplicariam se os testes de detecção do novo coronavírus fornecidos pela interessada realmente atendessem às especificações e às regras sanitárias pertinentes, o que permitiria o seu uso pelo órgão contratante em benefício da sociedade. Ocorre que, em resposta às diligências realizadas pela Selog, apurou-se que a empresa Luna Park, para proceder à importação e à comercialização de kits de teste rápido para detecção qualitativa de IgG e IgM da Covid-19, deveria possuir autorização de funcionamento (AFE) pela Anvisa para a atividade de importar correlatos, nos termos da Resolução - RDC/Anvisa 16/2014, o que não se comprovou nos autos, tornado imprestáveis os testes fornecidos, além de causar riscos diversos à população do DF ocasionados por potenciais erros da testagem de pacientes suspeitos de terem contraído a doença." 
28.3	Quanto à indicação do "fornecimento incompatível com o objeto social da contratada (...) ", a decisão apresentou razoabilidade pois havia ainda um elemento essencial que impedia a aceitabilidade dos testes: a ausência de AFE, sendo assim insuficiente para a mudança de convicção: "a experiência da contratada" ou "a concretização da aquisição". Sobre o tema, mais uma vez o Relator pontua com maestria (peça 104) :
"28.	O último parágrafo acima demonstra ser totalmente improcedente a alegação de que a importação de testes de Covid-19 dispensaria a AFE.
29.	Ademais, ainda que a importação tenha sido realizada por terceiro, no caso a empresa F2R Trade Import Export Ltda., o adquirente do produto, a Luna Park, deveria possuir o AFE também, pois poderia ser considerada a real importadora do produto.
30.	Assim, entendo que a palavra final acerta da matéria está dada pela Anvisa, que é a entidade que detém competência legal para regulamentar e fiscalizar a atividade em discussão.
31.	Conforme bem salientado pela agência (peça 49, p. 5) , a AFE não consiste em autorização meramente burocrática, mas se baseia no atendimento de requisitos técnicos aplicáveis a importadores, distribuidores, armazenadores, transportadores, exportadores e fracionadores, a fim de garantir infraestrutura, recursos humanos, condições de higiene, armazenamento, procedimentos operacionais padrão, medidas preventivas e corretivas, sistema formal de investigação de desvios de qualidade, sistema de garantia da qualidade, plano de gerenciamento de resíduos, definição de área de recebimento e expedição e qualificação de fornecedores mínimos e adequados para o desempenho de atividades suscetíveis à vigilância sanitária com bens e produtos sujeitos a este regime com segurança sanitária.
32.	Assim, a ausência da AFE inviabiliza totalmente a aceitação de todos os testes fornecidos pela Luna Park à SES/DF. Não é possível considerar que a Luna Park tenha adimplido a sua parte do objeto contratado, dada a natureza do fornecimento realizado, pois não se pode afirmar que foram cumpridas as regras sanitárias básicas inerentes ao produto fornecido, ainda mais quando o ramo principal de atividade da contratada é o comércio de brinquedos."
33.	Em se tratando de produto da área médica sujeito a rigoroso controle sanitário, não basta a sua entrega ao contratante. É necessário que o fornecedor também cumpra as regras legais e regulamentares aplicadas, sem as quais não há garantia de que os testes tenham a eficácia desejada e forneçam resultados fidedignos.
34.	Nos termos do art. 76 da Lei de Licitações e Contratos, o órgão contratante deve rejeitar o fornecimento executado em desacordo com o contrato. Além disso, nos termos do art. 69 da mesma lei, o contratado é obrigado substituir, às suas expensas, no total ou em parte, o objeto do contrato em que se verificarem vícios.
28.4	Como discorrido, em sentido oposto ao que afirma o recorrente, a inexistência da AFE causou sim prejuízo ao inviabilizar a aceitação do produto. Por outro lado, como essa irregularidade não lhe está sendo imputada, mas sim atribuída ao ex-Diretor do Laboratório Central, não se mostra adequado analisar-se, neste momento, qualquer alegação nesse sentido.  
29.	No que toca ao cerceamento de competitividade, ela não está relacionada à ausência de previsão, na Lei 13.979/2020, de publicação do processo seletivo no DODF, mas sim à disponibilização de tempo insuficiente à apresentação de propostas por todos os interessados possíveis. Sabe-se que eles são alcançados, em maior número, pela ciência da publicação, não no mesmo dia do certame, mas em prazo razoável para o mister, assim como aduzido pelo Relator (peça 104) :
"64.	Assiste razão parcial aos responsáveis quando argumentam que não há obrigação legal de divulgação prévia do aviso da contratação no Diário Oficial do Distrito Federal. No entanto, é razoável o entendimento externado pela unidade técnica, ao realizar a instrução preliminar deste processo, de que o prazo para recebimento das propostas poderia ter sido estendido por alguns dias, considerando a possibilidade de aumentar o número de interessados e, portanto, obter reduções nos valores, sem desconsiderar o caráter de urgência da contratação. 
65.	Nesse sentido, embora não seja aplicável ao caso, a Lei 14.133/2021, em seu art. 75, §3º, estabelece que a nova sistemática de dispensa de licitação será preferencialmente precedida de divulgação de aviso em sítio eletrônico oficial, pelo prazo mínimo de três dias úteis, com a especificação do objeto pretendido e com a manifestação de interesse da administração em obter propostas adicionais de eventuais interessados, devendo ser selecionada a proposta mais vantajosa.
66.	No caso concreto, constata-se que o prazo estipulado para apresentação das propostas pelas empresas interessadas foi bastante exíguo, em detrimento dos princípios da razoabilidade e da publicidade. Embora eu ressalte que a sistemática utilizada isoladamente não foi considerada para sancionar os responsáveis, todos os atos praticados são extremamente reprováveis e evidenciam o direcionamento da contratação para a Luna Park, proponente que ofertou o maior valor de todos, sem seque possuir objeto social compatível com a contratação entabulada e, tampouco, autorização de funcionamento da Anvisa para comercializar o produto."
29.1	Não basta também arguir como atenuante o fato de que, na véspera da seleção, procedeu-se ao envio de mensagens eletrônica a 63 empresas quando: (i) não se tem notícia do número de possíveis fornecedoras do produto para aferir a representatividade da escolha da amostra; (ii) não são apresentadas informações / comprovações sobre a existência delas e sobre a compatibilidade do objeto social com fornecimento dos testes.
30.	E nem se diga que a ausência de AFE pode ser justificada por declarações do Diretor do LACEN ou mesmo por outros pontos não mencionados, porquanto ela descredencia a aceitação do produto pela carência de requisitos inarredáveis já pontudos no item 28.3 acima. Como dito, este é o foco principal da desqualificação técnica da Luna Park. Caso ela tivesse apresentado o documento, poder-se-ia, s.m.j., relevar a incompatibilidade do seu objeto social com o fornecimento dos testes, deixando-se de proceder à glosa total do pagamento. 
30.1	A despeito disso, cabe aqui transcrever trecho da manifestação Relator sobre a relevância da compatibilidade do contrato social da empresa com o produto / serviço fornecido (peça 63, p. 5/6) :
"14. 	A contratação de empresas para a execução de objeto não previstos em seu contrato social constitui situação de grande risco. O que se espera de uma empresa séria e confiável é que, nos termos da lei, defina seu ramo de atuação, registre-o no respectivo contrato social e somente então ofereça os respectivos serviços ao mercado.  
15. 	A Lei 8.666/1993, além de exigir o contrato social para fins de habilitação jurídica (art. 28, inciso III) , exige, para fins de comprovação de regularidade fiscal (art. 29, inciso II) , prova de inscrição no cadastro de contribuintes estadual ou municipal, se houver, relativo ao domicílio ou sede do licitante, pertinente ao seu ramo de atividade e compatível com o objeto contratual. 
16. 	O art. 28, inciso III, da Lei 8.666/1993 inclui o contrato social, devidamente registrado, entre os documentos exigíveis para fins de comprovação da habilitação jurídica. Tal exigência visa justamente a comprovação de que a licitante tem a atividade comercial compatível com o objeto a ser contratado. 
17. 	O objeto social da empresa delineado no seu ato constitutivo devidamente registrado comprova não apenas o exercício da atividade empresarial requerida na licitação, mas também que a empresa o faz de forma regular. E nesse ponto ressalto que a Administração deve sempre prestigiar a legalidade. Não basta, portanto, que a licitante detenha a capacidade comercial de fato, faz-se necessário que ela esteja em conformidade com a lei. 
18. 	Visando a mitigar os riscos de prejuízos a terceiros, o art. 50 do Código Civil descreve como abuso da personalidade jurídica os atos que caracterizem desvio da finalidade social da empresa, a qual, como disposto nos arts. 45 e 46, inciso I, deve constar do respectivo registro de seu ato constitutivo (e das alterações posteriores) . 
19. 	Esse artigo, assim como o art. 1015, parágrafo único, inciso III, também do Código Civil e o art. 158, inciso II, da Lei 6.404/1976 (lei das sociedades por ações) , tem como objetivo determinar a responsabilidade pessoal dos agentes em razão de danos decorrentes de atos em desacordo com o objeto social das pessoas jurídicas."
31.	Sobre o alinhamento do preço oferecido pela contratada, com os níveis de mercado, se considera imprestável ao deslinde destes autos a assertiva de que os preços das demais proponentes não serviriam de parâmetro, consoante se extrai da Instrução da Selog de peça 94 e das conclusões do relator (peça 104, itens 57/61) :
 	"Observa-se que a justificativa apresentada na defesa do responsável alegando que a proposta da empresa Luna Park foi a única que atendia prazo não é procedente, conforme análise adiante, além de não ter sido apresentada formalmente pelo então SUAG, à época da referida contratação, para justificar a aceitação da proposta com o maior preço entre todas apresentadas pelas empresas interessadas, contrariando o disposto no artigo 4º-E, § 3º, da Lei 13.979/2020.
29.	Nesse contexto, verifica-se que o responsável procedeu ao envio de e-mail da SES/DF (Ofício 773/2020) , de 27/4/2020, convocando empresas interessadas em participar da dispensa de licitação (peça 76, p. 146-148) . Foram recebidas sete propostas (peça 76, p. 67-89) , conforme quadro demonstrativo abaixo:
 (...) 
30.	O responsável alega, em síntese, que a contratação da empresa Luna Park, cuja proposta foi aquela de maior preço unitário (R$ 180,00) entre todas apresentadas, deveu-se ao fato de ser única que atendeu às condições de entrega imediata do produto.
31.	Ocorre que tal afirmativa não corresponde aos dados da proposta apresentada pela empresa M. Dias, ao preço unitário de R$ 174,00, que previa a entrega dos produtos em 24 horas da emissão da Nota de Empenho, em conformidade com o prazo de entrega estabelecido pela SES/DF no mencionado e-mail de convocação (peça 76, p. 147) : "O prazo de entrega será de 24 (vinte e quatro) horas a contar do dia seguinte da publicação do extrato da Nota de Empenho no Diário Oficial do Distrito Federal". 
32.	Além disso, observa-se que a proposta da empresa Capital Medh, ao preço unitário de R$ 140,00, previa a entrega em 13/5/2020. Nesse caso, considerando a exigência da SES/DF (peça 76, p. 147) de que a entrega dos produtos deveria ocorrer em 24 horas após publicação do extrato da NE, que terminou por ser emitida em 8/5/2020 (peça 3, p. 323; peça 10, p. 10) , verifica-se que a diferença de prazo de entrega previsto pela contratante (9/5/2020) e contratada (13/5/2020) corresponderia a quatro dias, caso não fosse negociado um ajuste na data da entrega, em proveito de uma significativa diferença unitária de R$ 40,00 entre a proposta da Capital Medh (R$ 140,00) e aquela contratada da Luna Park (R$ 180,00) .
33.	Ademais, além das considerações acima, constata-se a inobservância do disposto no Parecer Referencial 2/2020 da Procuradoria-Geral do Distrito Federal - PGDF (peça 76, p. 95-125) , que concluiu elencando os elementos a serem verificados individualmente nos autos de cada procedimento administrativo em que se processe a contratação direta, mediante dispensa de licitação, para aquisição de bens, serviços e insumos destinados ao enfrentamento da emergência de saúde pública decorrente da pandemia da Covid-19, com fundamento no art. 4º da Lei 13.979/2020, dos quais se destacam da peça 76, p. 120:
c) Mesmo se tratando de procedimento de contratação direta, deve ser observado o rito e a instrução da denominada fase interna do procedimento, de acordo com as regras da Lei nº 13.979/2020, aplicando-se subsidiariamente a Lei nº 8.666/93, instruindo-se os autos com:
c.1) Projeto básico simplificado (ou termo de referência simplificado) , contendo os elementos indicados no art. 4º-E, §1º da Lei nº 13.979/2020, aprovado pela autoridade competente (art. 7º, §2º, I, Lei 8.666/93) , contendo orçamento detalhado  (art. 7º, §2º, II, Lei 8.666/93) ; 
c.2) Comprovação da existência de recursos orçamentários para fazer frente à futura contratação (art. 4º-E, §1º, VII da Lei nº 13.979/2020 c/c art. 7º, §2º, III, Lei 8.666/93) ;
 (...) 
e) No que diz respeito à pesquisa de preços que embasará a aquisição, devem ser observadas as regras do Decreto distrital nº 39.453/2018.
Regras especiais quanto à justificativa de preços introduzidas pela Medida Provisória nº 926/2000:
e.1) Por força do art. 4º-E, § 2º da Lei nº 13.979/2020, admite-se excepcionalmente, mediante justificativa da autoridade competente, a possibilidade de dispensa da apresentação estimativa de preços de que trata o inciso VI do mencionado dispositivo;
e.2) O art. 4º-E, § 3º da Lei nº 13.979/2020 admite, mediante justificativa nos autos, a possibilidade de contratação pelo Poder Público por valores superiores ao encontrado na estimativa de preços, desde que esses decorram de oscilações ocasionadas pela variação de preços.
34.	Observa-se que o envio de e-mails pela SES/DF para os potenciais fornecedores buscou dar publicidade à dispensa de licitação, mas não configura estimativa de preços. De fato, não é razoável aceitar que o conjunto de propostas apresentadas pelas empresas participantes durante o processamento da própria Dispensa de Licitação 16/2020 seja considerado como pesquisa de preços.
35. 	Desse modo, fica evidenciada a irregularidade consubstanciada na contratação de proposta da empresa Luna Park, que apresentou o maior preço entre as sete propostas apresentadas pelas empresas interessada, sem justificativa formal, objetiva e adequada, contrariando o art. 4º-E, § 3º, da Lei 13.979/2020. Repisa-se que no caso concreto a empresa M. Dias apresentou proposta com prazo de entrega em 24 horas, a partir do empenho, nos termos exigidos no e-mail de convocação, o que desqualifica a alegação do então SUAG de que a proposta da Luna Park foi a única que atendeu os critérios de prazo estabelecidos na convocação, conforme salientado nos itens 30-31 supra.
36.	Nesse caso, não se confunde o poder discricionário do gestor público com a devida obediência aos princípios da legalidade e motivação. Assim, mesmo diante do quadro de urgência da contratação como medida para enfrentamento emergencial decorrente da pandemia da Covid-19, o gestor público deve obediência aos princípios gerais do processo licitatório e aos postulados gerais relativos à Administração Pública, constantes do art. 37, caput, da Constituição Federal, em especial, os princípios da motivação, da economicidade e da seleção da proposta mais vantajosa para a Administração."
-x-x-x-x-x-x-x-x-x-x-x-x-x-x-x-x-x-x-x-x-x-x-x-x-x-x-x-x-x-x-x-x-x-x-x-x-x-x-x-x-x-x-x-x-x-x-
"57.	Ainda que se discuta se cabe ou não a exigência de AFE em relação a essa outra empresa, o exemplo trazido pelo responsável se refere a uma empresa da área de importação e exportação de produtos médicos e alimentícios, o que ao menos demonstraria a compatibilidade com a atividade econômica principal, descrita no CRD, concernente a instrumentos e materiais destinados à área médica.
58.	Não se discute a necessidade de testagem em massa da população nem que a contratação em tela era relevante e urgente, mas entendo que outras propostas apresentadas poderiam ter sido aceitas. Não deve prosperar a alegação de que a Luna Park ofertou a única proposta que atendeu às condições de entrega imediata do produto. As propostas recebidas na Dispensa de Licitação 16/2020 estão sintetizadas no quadro a seguir:
59.	Na tabela acima é possível observar que a proposta apresentada pela empresa M. Dias, ao preço unitário de R$ 174,00, previa a entrega dos produtos em 24 horas após a emissão do empenho, em conformidade com o prazo de entrega estabelecido pela SES/DF no mencionado e-mail de convocação (peça 76, p. 147) : "O prazo de entrega será de 24 (vinte e quatro) horas a contar do dia seguinte da publicação do extrato da Nota de Empenho no Diário Oficial do Distrito Federal". 
 (...) 
60.	Ademais, como foi observado pela Selog, a proposta da empresa Capital Medh, ao preço unitário de R$ 140,00, previa a entrega em 13/5/2020. Nesse caso, considerando a exigência da SES/DF (peça 76, p. 147) de que a entrega dos produtos deveria ocorrer em 24 horas após a publicação do extrato da NE, que terminou por ser emitida em 8/5/2020 (peça 3, p. 323; peça 10, p. 10) , verifica-se que a diferença de prazo de entrega previsto pela contratante (9/5/2020) e contratada (13/5/2020) corresponderia a quatro dias, caso não fosse negociado um ajuste na data da entrega, em proveito de uma significativa diferença unitária de R$ 40,00 entre a proposta da Capital Medh (R$ 140,00) e aquela contratada da Luna Park (R$ 180,00) .  
61.	A Nota de Empenho 2020NE03833 foi emitida em 8/5/2020 (peça 10, p. 10) , ou seja, 12 dias após o recebimento das propostas, o que demonstra que o exíguo prazo de 24 horas para entrega dos testes não foi condizente com a duração do trâmite da contratação no âmbito da SES/DF, cabendo perfeitamente a aceitação de outras propostas mais vantajosas com prazos de fornecimento compatíveis ao verificado na tramitação da Dispensa de Licitação 16/2020."
32.	Ainda que o recorrente não concorde com o entendimento do Acórdão atacado, não se pode negar que ele se arrimou em provas que foram devidamente sopesadas, por intermédio da indicação de motivos consistentes, alinhados com a jurisprudência desta Corte e a lei, bem como em perfeita sintonia com os princípios da busca pela verdade material e do livre convencimento motivado do juiz, não havendo razão para refutar as irregularidades que lhes são atribuídas. Senão vejamos:
a) nestes autos se tomou como prova indícios levantados pelo MPDFT na avaliação da conduta dos implicados. Esses indícios foram considerados na percepção da gravidade dos fatos e em conjunto com as demais provas constantes dos autos, em consonância com o sobredito princípio do livre convencimento motivado do juiz. Acerca disso, o Relator comentou:
"67.	A denúncia ofertada pelo MPDFT (peça 92, fl. 105) evidenciou que Luna Park remeteu sua proposta comercial para SES/DF somente às 18:24, portanto, além do horário limite fixado no Ofício nº 773/2020 e do aviso publicado no Diário Oficial do DF no dia 28/4/2020 (15 horas) . O descumprimento do prazo afrontou o princípio da vinculação ao instrumento convocatório (art. 3º da Lei nº 8.666/93) e deveria conduzir à desclassificação da proposta, inclusive porque, além da sua intempestividade, ela não estava acompanhada da documentação exigida para se avaliarem os requisitos mínimos de qualificação da empresa."
b) neste processo não se faz menção a favorecimento de organização criminosa. A conduta do Sr. Iohan é examinada sob a ótica dos seus atos e das circunstâncias que os cercaram, independentemente das atribuições dos servidores envolvidos na contratação, lotados em distintos setores do SES/DF, cabendo aqui, mais uma vez reproduzir trecho da Instrução da Unidade Técnica (peça 94) e da manifestação do Relator (peça 104, itens 70/73) :
"27.	No caso concreto, o responsável, no exercício de suas funções de então Subsecretário de Administração da Secretaria de Estado e Saúde do Distrito Federal - SUAG, foi responsável pela emissão do Ofício 7732020-SES/SUAG, de 27/4/2020, convocando empresas interessadas em participar da Dispensa de Licitação 16/2020 (peça 3, p. 31-35) , do Aviso de Abertura de Dispensa de Licitação, publicado no Diário Oficial do Distrito Federal de 28/4/2020 (peça 3, p. 36) , da Nota de Empenho 2020NE03833, de 8/5/2020, no valor de R$ 3.600.000,00 (peça 3, p. 323) e autorização da despesa, na condição de ordenador de despesas, com base no art. 30, inciso II, do Decreto  32.598, de 15 de dezembro de 2010 (peça 76, p. 61) .
28.	Assim, constata-se a ampla responsabilidade do SUAG no âmbito da Dispensa de Licitação 16/2020, refutando-se a alegação do responsável de que fora meramente executor de ordem superior para emissão da nota de empenho."
"70.	Coube ao então Subsecretário de Administração Geral da SES/DF, Sr. Iohan Andrade Struck, responsável pela gestão administrativa da referida aquisição, inclusive no que se refere à assinatura dos atos administrativos, a responsabilidade pelo descumprimento legal quanto à justificativa de contratação de proposta sem apresentar o menor preço, conforme exigido pelo artigo 4º-E, § 3º, da Lei 13.979/2020, considerando que, no âmbito da Dispensa de Licitação 16/2020, foi contratada a proposta da empresa Luna Park que apresentou o maior preço entre as sete proponentes. Como explicitado anteriormente, o responsável assinou a autorização para a realização da despesa e a emissão de nota de Empenho em favor da empresa Luna Park, após determinação do Secretário de Saúde (peça 76, fl. 61) , além de ter assinado a Nota de Empenho 2020NE03833, de 8/5/2020, no valor de R$ 3.600.000,00 (peça 1, fl. 323) .
71. 	Além disso, no exercício de suas funções, foi responsável pela emissão do Ofício 7732020-SES/SUAG, de 274/2020, convocando empresas interessadas em participar da Dispensa de Licitação 16/2020 (peça 1, p. 31-35) , do Aviso de Abertura de Dispensa de Licitação, publicado no Diário Oficial do Distrito Federal de 28/4/2020 (peça 1, p. 36) .
72.	Ao praticar tais atos, a autoridade pública vinculou sua responsabilidade com os atos praticados por outros agentes que atuaram na contratação, reconhecendo-os como válidos, razão por que deveria ter detectado outras irregularidades verificadas no processo de dispensa de licitação, inclusive a evidente incompatibilidade do objeto a ser fornecido com a razão social da Luna Park, que não detinha habilitação jurídica para realizar tal fornecimento.
73.	Nos termos da Portaria 210, de 13/4/2017 (estabelece o Regulamento de Contratações da Secretaria de Estado de Saúde do Distrito Federal) , juntada aos autos pelo próprio responsável, o posto de Subsecretário de Administração Geral ocupado pelo defendente tem o papel central em processar as licitações da pasta da saúde, inclusive de autorizar a abertura do procedimento licitatório (art. 29) . No mesmo sentido, o art. 181 do Decreto Distrital 39.546/2018 qualifica a Subsecretaria de Administração Geral - SUAG como unidade orgânica de comando e supervisão, com competências para: "I - planejar e controlar as ações de contratação de bens e serviços, gestão de patrimônio e gestão documental, no âmbito da Secretaria e de acordo com a legislação vigente" e "VII - realizar a contratação de serviços e a aquisição de itens para o atendimento das demandas judiciais, inclusive por meio de dispensa de licitação emergencial, quando necessário, obedecido os trâmites da Lei nº 8.666/93"."
c) como se vê acima, não há como acolher alegações relativas ao reconhecimento de ausência de responsabilidade na autorização de pagamento e na emissão de nota de empenho;
d)  pelas razões alinhadas no precedente item 31, não há como compactuar com a ideia de que a existência de somente uma proposta, compatível com às condições convocatórias, afastaria a responsabilização pela ausência de justificativa para a sua aceitação, sendo assim insignificante evocar a adoção de boas práticas de governança pela não destinação de grande parcela dos recursos para apenas uma única contratada. Aliás, sobre o assunto, o Relator fez as seguintes observações (peça 104) :
"62.	Observo, ainda, que a quantidade de testes contratada, de 100 mil unidades, não permitiria sua utilização imediata, podendo ser admitidas outras propostas com prazo de entrega mais dilatado, inclusive porque já existiam contratações anteriores realizadas pelo GDF. A própria contratação da Luna Park, com emissão de empenho relativo a apenas 20 mil unidades, contradiz algumas alegações dos responsáveis. Primeiramente, a própria mensagem eletrônica convocando potenciais interessados era clara ao afirmar: "serão aceitas propostas com o quantitativo igual ou inferior, no limite mínimo de 25% (vinte e cinco porcento) do quantitativo do Projeto Básico".
63.	Assim, ao contratarem com a Luna Park apenas 20% do previsto no ato de convocação, os responsáveis, além de descumprirem o projeto básico, atuaram de forma contraditória em relação à alegada urgência da contratação. Afinal, se a quantidade demandada era de 100 mil testes e "as boas práticas de governança" mencionadas pelo Sr. Iohan Andrade Struck só permitiram a aquisição de 20 mil testes da Luna Park (em desconformidade com a previsão do próprio ato convocatório) , permanece inexplicada porque as outras 80 mil unidades necessárias não puderam ser adquiridas dos demais proponentes, ainda mais sopesando a impossibilidade prática de realizar quantidade tão grande de testes em um curto período de tempo, o que permitiria a entrega destes dentro dos prazos de fornecimento propostos por outras empresas."
"68.	No que tange aos argumentos para justificar a economicidade da contratação, considero, amparado no exame da unidade técnica, que o sobrepreço apurado não foi elidido. Ressalto que o artigo 4º-E, § 3º, da Lei 13.979/2020, flexibilizou os requisitos de contratação sob a condição de que, no caso de contratações do Poder Público por valores superiores decorrentes de oscilações ocasionadas pela variação de preços, deverá haver justificativa nos autos..."
e) quanto às declarações atribuídas aos Ministros Bruno Dantas e Benjamin Zymler, não se pode levá-las em consideração nestes autos porquanto se desconhece o contexto em que foram proferidas e, até mesmo porque, não aludem à possibilidade de liberar a exigência de AFE e de transigir em procedimentos de licenciamento sanitário da Anvisa. 
33.	No concernente ao descumprimento do Acórdão 7252/2020-TCU-Segunda Câmara, assiste razão ao implicado arguir a sua inaplicabilidade por ter sido editado posteriormente à contratação, contudo a irregularidade não pode ser elidida porquanto também foi apontado o descumprimento dos princípios da publicidade e competividade (art. 3º da Lei  8.666/93) , cujas concepções são, de longe, anteriores aos fatos.
34. 	Por derradeiro, rejeitam-se as razões recursais, cumprindo realçar que não se pode deferir o pleito de redução do valor da multa cominada, uma vez que os argumentos apresentados pelo Sr. Iohan já foram majoritariamente apreciados por esta Corte e se mostraram insuficientes ao abrandamento da gravidade da sua conduta.
Jorge Antonio Chamon Júnior, então Diretor do Laboratório Central de Saúde Pública - LACEN (peças 133 - principal - e 134/143 - anexos) 
35.	Inicialmente, no intuito de explicar o papel das atividades desenvolvidas por cada ator, o Sr. Jorge Antonio Chamon Júnior discorre sobre a estrutura organizacional verticalizada da SES/DF - na qual o LACEN se posiciona no quarto escalão, longe da cúpula do órgão -, e sobre o habitual trâmite dos processos de aquisição e de dispensa de licitação (p. 1/3) .
36.	Menciona o Parecer Referencial 02/2020 - PGDF que desobriga a elaboração de parecer jurídico em face da situação emergencial causada pela pandemia, cabendo à Subsecretaria de Administração Geral (SUAG) reconhecer diretamente a Dispensa de Licitação e ao Secretário de saúde estadual ratificá-la (p. 4) .
37.	Assim, ressalta que o LACEN não atua na realização de pesquisa de preços ou avaliação dos preços de mercado nas aquisições e contratações de bens e serviços comuns, mas sim a SUAG, pois a sua competência "se restringe aos aspectos técnicos da matéria, ou seja, a qualidade técnica do item adquirido, e que os aspectos administrativos, tais como processo de aquisição, averiguação de preços e competitividade, são conduzidos por outras instâncias e responsáveis", de modo que todas as alterações de quantitativos e prazos de entrega - relacionadas à compra de testes rápidos para a Covid-19, foram ordenadas pelo Secretário de Estado de Saúde (p. 5/6) .
38.	Quanto à competitividade do certame, anota que diversas marcas atendiam às especificações técnicas do Projeto Básico, não limitando a concorrência de empresas, e que não lhe cabia definir se os preços estavam dentro do valor praticado no mercado à época, de modo que objeta a sua condenação, ante o total desnivelamento das suas atribuições em relação a dos outros atores que apresentam gravidade de conduta muito superiores à sua, os quais receberam as mesmas sanções, em inobservância à devida dosimetria da pena (p. 6/7 e 15) .
39.	Passa a relatar as dificuldades e importância da testagem em massa, relacionadas à obtenção e aquisição dos testes rápidos pelo Distrito Federal que, à época, assim como os demais estados, tinha a incumbência de se arriscar no mercado para a compra de insumos de combate a pandemia (p. 7/10) .
40.	Defende que a Autorização de Funcionamento de Empresa (AFE) não é de caráter obrigatório[footnoteRef:2] (p. 10/11) : [2:  http://antigo.anvisa.gov.br/solicitacao-de-certificado-afe) ,] 
"O Certificado de Autorização de Funcionamento é um documento emitido pela Anvisa que comprova que a empresa está autorizada a exercer as atividades descritas no certificado. Nele, constam o número da autorização da empresa e seu endereço.
A publicação da Autorização de Funcionamento de Empresa no Diário Oficial da União é um instrumento que comprova a regularidade da empresa. Assim, o certificado de AFE não é de caráter obrigatório"
41.	Comenta que o "Tribunal de Contas do Distrito Federal (TCDF) , por inúmeras vezes, considerou que a AFE é uma exigência inapropriada, regulada pela Lei nº 8.077/2013, que dispõe sobre as condições para funcionamento de empresas sujeitas ao licenciamento sanitário, e de Licença Sanitária emitida pela autoridade sanitária da sede do licitante. Entretanto, ocorre que a citada lei não dispõe explicitamente que tais documentos devam ser requisitos para fim de demonstração de habilitação em processos licitatórios." (p. 11) .
42.	Obtempera que a empresa Luna Park (p 11/12) :
a) apresentou proposta que era a única condizente com o prazo estipulado para entrega e que o produto por ela ofertado atendia todas as especificações técnicas exigidas: "Teste rápido para detecção qualitativa específica de IgG e IgM do COVID-19. Teste rápido, através da metodologia de imunocromatografia, destinado a detecção qualitativa específica de IgG e IgM do COVID-19, podendo ser utilizado em amostras de sangue total, soro e plasma";
b) encaminhou Atestado de Capacidade Técnica, comprovando o fornecimento em quantidade 10 vezes maior do que a pretendida pela SES/DF, bem como certificados do produto: " (a) Notificação emitido pela Obelis Group da Bélgica, (b) de Registro emitido pela Guardian Indepedent Certification (um dos líderes mundiais na emissão de certificações) e (c) para Exportação de Produtos Médicos, emitido pela Administração de Supervisão de Mercado do município de Shenzhen na China. Também apresentou uma (d) Declaração de Conformidade emitida pela Obelis Group da Bélgica";
c) tem como nome empresarial "Better Life Importação e Exportação de Produtos Médicos e Alimentícios Eireli" e possui o Certificado de Registro Cadastral - CRC, registrando como Atividade Econômica Principal: 4645-1/01 - Comércio Atacadista de Instrumentos e Materiais para Uso Médico, Cirúrgico, Hospitalar e de Laboratórios (peça 140) ;
d) comprou testes rápidos, marca Green Spring® Kit para Teste Rápido de Coronavirus IgG/IgM - COVID-19 (2019-nCoV) , da Trading Company, G Trading Comércio Exterior HQ LTDA., inscrita no CNPJ 04.504.200/0001-32, com AFE ativa desde 12/11/2003, em consonância com a RDC 379/20 da Anvisa que exige tal certificado para teste diagnóstico do coronavírus da empresa importadora.
43. 	Assevera que, por ocasião do recebimento do produto, analisou-se (i) a integridade das embalagens terciária, secundária e primária; (ii) as especificações; (III) a quantidade; (iv) a estabilidade; (v) a data de validade; (iv) e as informações da nota fiscal, tendo sido constatado que os testes atendiam em sua plenitude as condições de utilização, não possuindo qualquer avaria, indício de inviolabilidade, presença de umidade, poeira e/ou ressecamento de qualquer tipo; p. 12) .
44.	A partir dessa análise e da avaliação interna do LACEN, certificou-se a total condição de uso (estudo de desempenho clínico, apresentando resultado consistente, com sensibilidade de 88% e especificidade de 99% - peça 141) , valendo-se de amostras com resultados sabidamente conhecidos, sendo que não houve queixa técnica decorrente da utilização, em toda a rede de saúde do Distrito Federal, ou sequer indício, de que os testes estavam fora dos parâmetros de qualidade (p. 12/13) .
45.	Aduz que, considerando "... as tentativas de aquisição anteriores, que restaram frustradas, e, principalmente, considerando o cenário epidemiológico que se agravava, era premente uma ação imediata. Assim, como Diretor do LACEN/DF e autoridade responsável pela ação, tomando por base as especificações dos testes, atestados de capacidade técnica e demais documentos apresentados pela empresa Luna Park, bem como, tomando por base o conhecimento técnico que adquiri nos anos de experiência e formação acadêmica, avaliando que as condições de higiene, armazenagem e requisitos exigidos para obtenção da referida AFE estavam atendidos, apesar de formalmente não aferidos para o produto em questão, cabia a mim a decisão de fazer prevalecer o interesse público, de garantir o atendimento à população no que se refere a insumo essencial à preservação da vida, esse bem maior." (grifos acrescidos - p. 13) 
46.	Para demonstrar a similaridade das situações, a título de comparação, menciona tanto o Acórdão 534/2021-TCU-Plenário, da relatoria do Ministro Benjamin Zymler, que considerou que "a aquisição de vacinas é vista como primordial, mesmo que o gestor público tenha riscos ainda desconhecidos, levando em consideração o grande desequilíbrio entre a situação de oferta e demanda", como a manifestação do Ministro Bruno Dantas em que se afirmou que a burocracia não pode ser entrave para a aquisição de vacinas (p. 13/14) .
47.	Destaca que o TCU, mediante o sobredito Acórdão 534/2021-TCU-Plenário, assinalou que o gestor deve afastar vedações que impossibilitem as aquisições para o combate a pandemia, mesmo que contrariem as normas: "... considerando os riscos ainda desconhecidos e o grande desequilíbrio entre a situação de oferta e demanda, não há impedimento jurídico, a partir da ampliação da autonomia contratual concedida pelas Leis 14.121/2021 e 14.124/2021, a que o Estado Brasileiro aceite eventual cláusula limitadora de responsabilidade contratual das empresas fornecedoras , se esta condição estiver sendo praticada nos negócios firmados com os diversos países e for requisito intransponível para a aquisição do produto, ressalvados os casos de dolo ou culpa grave do fornecedor e situações de ofensa à ordem pública..." (p. 14) .
48.	Pontua que a sua condenação se baseou na narrativa da denúncia do MPDFT, a qual não havia ainda sido julgada pela Justiça Federal, e que deve ser levado em consideração o fato da inexistência de prejuízo ao erário porquanto não foi realizado qualquer pagamento à empresa (p. 15) . 
49.	Considera que o TCU não enfrentou, fundamentadamente, os argumentos capazes de afastar a sua eventual punição, em afronta ao dever de motivação dos atos administrativos, ao princípio da legalidade, à garantia do contraditório, à jurisprudência dos tribunais federais, à doutrina[footnoteRef:3] e a diversos dispositivos legais, entre eles o art. 20 do Decreto-Lei n° 4.657/1942, os arts. 2° e 50 da Lei nº 9.784/1999 e o art. 489, § 1º, IV, do Código de Processo Civil (p. 15/17) . [3:  A autoridade administrativa tem o dever de atuar de modo motivado. Quer acolhendo, quer rejeitando o recurso, exige-se a exposição dos fundamentos concretos que conduzem ao entendimento adotado. [...] Quando o recurso veicular questões não apreciadas e não decididas de modo expresso, a autoridade administrativa não pode omitir manifestação. [...] A autoridade administrativa não pode silenciar sobre o tema e simplesmente remetê-lo à apreciação da autoridade superior. Se o fizesse, estaria suprimindo a sua atuação e negando-se a desenvolver a sua própria atividade. A RECUSA EM MANIFESTAR-SE CARACTERIZA OMISSÃO ABUSIVA, AUTORIZANDO PROVIDÊNCIA JUDICIAL -JUSTEN FILHO, Marçal - Curso de Direito Administrativo. 14. ed. São Paulo: Revistas dos Tribunais, 2016. P. 1196.] 
50.	Arremata, requerendo, à luz dos princípios da proporcionalidade e razoabilidade, que o Tribunal decline da aplicação da multa, demasiadamente gravosa, que lhe foi cominada e anule a sua inabilitação para o exercício de cargo de comissão ou de confiança.
Análise
51.	Preliminarmente, cobra relevo que o recorrente foi ouvido pela aprovação do procedimento de aquisição, mas não pela ausência de AFE, não sendo assim pertinente comentar-se acerca do disposto nos itens 37 e 38, em que se faz alusão à competitividade, realização de pesquisa ou avaliação de preços e alterações de quantitativos e prazos de entrega, no curso do processo de aquisição dos testes. Eis que sua competência está adstrita à avaliação da aceitabilidade e, sobretudo, da qualidade técnica do produto a ser contratado. Além do mais, tais pontos já foram enfrentados no exame dos argumentos do Sr. Iohan.
52.	No item 38 reporta-se ainda à necessidade de reavaliação da gravidade da conduta em razão do desnivelamento hierárquico e da natureza das atribuições dos ocupantes de funções no SES/DF, questão já tratada nos itens 24 e 25 desta Instrução, motivo pelo qual se deixa de comentar o tema, semelhantemente ao que ocorre com o argumento constante do item 46, já examinado na alínea "e" do item 32.
53.	No tocante à inexistência da AFE, o registro descontextualizado constante do portal da Anvisa na internet, dando conta de que esse certificado não possui caráter obrigatório, não aproveita a estes autos, posto que a empresa tem a faculdade de requerê-la ou não. No presente caso a AFE é sim obrigatória, à medida que consiste em um certificado que comprova a regularidade da empresa, autorizando-a a exercer as atividades nele descritas, conforme descrito no próprio site da Agência. Esse juízo também vale para os julgados do TCDF que, caso de fato existam, não vinculam o entendimento desta Casa ante o princípio da independência das instâncias. Ademais (peça 104, item 53) :
"53.	Os responsáveis arrolados nos autos, como servidores da área de saúde, tinham a obrigação de conhecer as regras sanitárias aplicáveis ao caso. Nesse sentido, o próprio Sr. Jorge Antonio Chamon reconheceu que a empresa Luna Park, fornecedora dos referidos kits de testes rápidos, não possuía a devida autorização de funcionamento exigida pela Anvisa e parece ter realizado a contratação em tela plenamente ciente dessa condição, consoante deixa transparecer a sua manifestação."
54.	Quanto às considerações acerca da Luna Parque, elencadas no item 42, cabe alinhavar que:
a) segundo já apontado pelo Relator, o fato de a proposta da empresa ter sido "a única que atendeu ao prazo fixado pela seleção" não corresponde à realidade, quando se considera que outras proponentes desclassificadas, em função desse prazo de entrega de 1 dia, apresentaram preços menores para o período de 12 dias, compreendido entre a realização do certame e a emissão da nota de empenho (peça 104, itens 60 e 61) ;
b) as questões levantadas às alíneas "b", "c" e "d" não são suficientes para justificar a sua contratação, consoante esposado pela Selog (peça 94) :
 "10.	No entanto, constata-se que o próprio responsável reconhece que a empresa Luna Park, fornecedora dos referidos kits de testes rápidos, não possuía a devida autorização de funcionamento (AFE) exigida pela Anvisa, conforme depreende-se da seguinte manifestação extraída da peça 77, p. 6 (grifo nosso) :
Assim, como Diretor do LACEN/DF e autoridade responsável pela ação, tomando por base as especificações dos testes, atestados de capacidade técnica e demais documentos apresentados pela empresa Luna Park, bem como, tomando por base o conhecimento técnico que adquiri nos anos de experiência e formação acadêmica, avaliando que as condições de higiene, armazenagem e requisitos exigidos para obtenção da referida AFE estavam atendidos, apesar de formalmente não aferidos para o produto em questão, cabia a mim a decisão de fazer prevalecer o interesse público, de garantir o atendimento à população no que se refere a insumo essencial à preservação da vida, esse bem maior.
11.	Nesse contexto, o Ministro-Relator ressalta à peça 62, p. 8:
33. 	Conforme bem salientado pela Anvisa (peça 49, p. 5) , a AFE não se trata de autorização meramente burocrática, mas se baseia no atendimento de requisitos técnicos aplicáveis a importadores, distribuidores, armazenadores, transportadores, exportadores e fracionadores, a fim de garantir infraestrutura, recursos humanos, condições de higiene, armazenamento, procedimentos operacionais padrão, medidas preventivas e corretivas, sistema formal de investigação de desvios de qualidade, sistema de garantia da qualidade, plano de gerenciamento de resíduos, definição de área de recebimento e expedição e qualificação de fornecedores mínimos e adequados para o desempenho de atividades sujeitas à vigilância sanitária com bens e produtos sujeitos a este regime com segurança sanitária.
12.	A exigência da AFE está prevista no art. 3º da mencionada Resolução RDC - Anvisa 16, de 2014, que trata da abrangência que alcança a empresa Luna Park na obrigatoriedade de possuir AFE, no caso concreto: 
Art. 3º A AFE é exigida de cada empresa que realiza as atividades de armazenamento, distribuição, embalagem, expedição, exportação, extração, fabricação, fracionamento, importação, produção, purificação, reembalagem, síntese, transformação e transporte de medicamentos e insumos farmacêuticos destinados a uso humano, cosméticos, produtos de higiene pessoal, perfumes saneantes e envase ou enchimento de gases medicinais.
Parágrafo único. A AFE é exigida de cada estabelecimento que realiza as atividades descritas no caput com produtos para saúde.
13.	Observa-se que a atividade de importar kits de teste rápido para detecção qualitativa de IgG e IgM da Covid-19 não consta na dispensa de AFE prevista no Art. 2º da Resolução RDC - Anvisa 356/2020, a qual foi alterada pela Resolução RDC - Anvisa 379/2020, que dispõe, de forma extraordinária e temporária, sobre os requisitos para a fabricação, importação e aquisição de dispositivos médicos identificados como prioritários para uso em serviços de saúde, em virtude da emergência de saúde pública internacional relacionada ao Covid-19. 
14.	Quanto aos exemplos trazidos pelo responsável, supostamente análogos ao caso concreto, acerca das manifestações de ministros do TCU referentes à flexibilização da burocracia e assumir riscos desconhecidos na aquisição de vacinas, no enfrentamento da pandemia da Covid-19 (https://portal.tcu.gov.br/imprensa/noticias/tcu-confirmamenos-burocracia-para-aquisicao-de-vacinas.htm) , conforme aduzido à peça 77, p. 9, cabe salientar que em nenhum momento foi aventada a possibilidade de liberar a exigência de AFE prevista na Resolução RDC - Anvisa 16/2014 e transigir em procedimentos de licenciamento sanitário daquela agência de vigilância sanitária. 
15.	Salienta-se que as supracitadas manifestações se referem, justamente, ao cumprimento das normas legais criadas para flexibilizar e desburocratizar ações no enfrentamento da pandemia da Covid-19, a exemplo da Lei 13.979/2020, portanto, no estrito cumprimento da legalidade dos atos que não estabeleceram a desconsideração dessa exigência. Assim, verifica-se que os referidos exemplos não elidem as irregularidades constatadas na aquisição em análise.  
16.	No que concerne às justificativas apresentadas quanto à contratação da empresa Luna Park para realização de fornecimento incompatível com o seu objeto social, o responsável afirma que, apesar de a atividade principal dessa empresa ser "comércio de brinquedos", ela teria as condições do referido fornecimento por ser uma empresa de importação e ter experiência na comercialização do produto, conforme transcreve-se da peça 77, p. 7:
A Luna Park, por ser uma empresa de importação, para poder ter adquirido o produto ofertado, certamente passou por todo o crivo de legislações aduaneiras e sanitárias presentes. Soma-se a isso o fato de já ter comercializado produto em 200.000 unidades em território nacional, comprovadas por atestado de capacidade técnica, além de possuir as condições de fornecimento, por se tratar de um produto de baixa complexidade de armazenamento e logística.  
17.	Complementarmente, a título exemplificativo, o responsável encaminhou o documento de Certificado de Registro Cadastral - CRD (peça 78) , de uma outra empresa, emitido em 30/3/2021, o qual destaca como atividade econômica principal: "4645-1/01 - Comércio Atacadista de Instrumentos e Materiais para Uso Médico, Cirúrgico, Hospitalar e de Laboratórios" (peça 78) , e considera, à peça 77, p. 7: "[o]ra, a empresa não fabrica o item objeto da contratação, mas possui expertise em comercializar tais itens, logo, sob a égide técnica, o produto reúne condições de estar apto, em que pese não haver registro de AFE emitida pela autoridade sanitária".
18.	Ocorre que o supracitado exemplo trazido pelo responsável se refere a uma empresa da área de importação e exportação de produtos médicos e alimentícios, conforme se comprova à peça 78, demonstrando compatibilidade com a atividade econômica principal, descrita no CRD, concernente a instrumentos e materiais destinados à área médica (peça 78) .     
19.	Diferentemente do exemplo acima, no que se refere à Luna Park-Importação, Exportação e Comércio Atacadista de Brinquedos Temáticos Eireli, é estranho e incompatível a comercialização e fornecimento de testes rápidos de detecção da Covid-19, ante os termos do contrato social dessa empresa, conforme trecho transcrito da peça 10, p. 48:
CLÁUSULA TERCEIRA - A EIRELI tem por objeto as atividade de importação, exportação, e comércio atacadista de brinquedos temáticos para parques de diversões, shopping, peças e acessórios para brinquedos, inclusive eletrônicos, o comércio atacadista de chás e bebidas à base de chás, mel, sucos e conservas de frutos e legumes, frutas secas, condimentos e vinagres, adoçantes, de frutas e legumes em conservas e congelados, alimentos preparados em frituras, alimentos congelados para preparo em micro-ondas e complementos e suplementos alimentícios, comércio atacadista de cosméticos e produtos de perfumaria e serviços de consultoria as empresas em Comércio Exterior.
20.	Cabe ressaltar a manifestação do Ministro-Relator a esse respeito, conforme extrai-se da peça 62, p. 5-6:
14. 	A contratação de empresas para a execução de objeto não previstos em seu contrato social constitui situação de grande risco. O que se espera de uma empresa séria e confiável é que, nos termos da lei, defina seu ramo de atuação, registre-o no respectivo contrato social e somente então ofereça os respectivos serviços ao mercado.  
15. 	A Lei 8.666/1993, além de exigir o contrato social para fins de habilitação jurídica (art. 28, inciso III) , exige, para fins de comprovação de regularidade fiscal (art. 29, inciso II) , prova de inscrição no cadastro de contribuintes estadual ou municipal, se houver, relativo ao domicílio ou sede do licitante, pertinente ao seu ramo de atividade e compatível com o objeto contratual. 
16. 	O art. 28, inciso III, da Lei 8.666/1993 inclui o contrato social, devidamente registrado, entre os documentos exigíveis para fins de comprovação da habilitação jurídica. Tal exigência visa justamente a comprovação de que a licitante tem a atividade comercial compatível com o objeto a ser contratado. 
17. 	O objeto social da empresa delineado no seu ato constitutivo devidamente registrado comprova não apenas o exercício da atividade empresarial requerida na licitação, mas também que a empresa o faz de forma regular. E nesse ponto ressalto que a Administração deve sempre prestigiar a legalidade. Não basta, portanto, que a licitante detenha a capacidade comercial de fato, faz-se necessário que ela esteja em conformidade com a lei. 
18. 	Visando a mitigar os riscos de prejuízos a terceiros, o art. 50 do Código Civil descreve como abuso da personalidade jurídica os atos que caracterizem desvio da finalidade social da empresa, a qual, como disposto nos arts. 45 e 46, inciso I, deve constar do respectivo registro de seu ato constitutivo (e das alterações posteriores) . 
19. 	Esse artigo, assim como o art. 1015, parágrafo único, inciso III, também do Código Civil e o art. 158, inciso II, da Lei 6.404/1976 (lei das sociedades por ações) , tem como objetivo determinar a responsabilidade pessoal dos agentes em razão de danos decorrentes de atos em desacordo com o objeto social das pessoas jurídicas."
55.	De outra baila, não cabe acolher as alegações insertas nos itens 43, 44 e 45 em razão da ausência da AFE e do fato de que o Sr. Jorge atestou o recebimento dos produtos - apesar de não existirem informações acerca da marca e da qualidade dos testes na proposta comercial da empresa Luna Park -, sem comprovação de que as especificações dos testes tenham sido verificadas no momento da entrega dos produtos, segundo estampa o documento de peça 18 (peça 94, item 22) :
	"Atesto o recebimento da nota fiscal n°62 (39712289) , haja vista que o produto entregue corresponde ao especificado em projeto básico conforme informações técnicas (39712506) , estando dentro da validade e em condições de uso. 
	  Informamos ainda que não há ressalvas quanto a entrega do produto."  
56.	No concernente à assertiva de que o gestor deve desconsiderar normas que impossibilitem as aquisições para o combate a pandemia, não cabe enxergá-la como compatível com o teor do Acórdão 534/2021-TCU-Plenário, conforme consignou o próprio autor da deliberação, Ministro Benjamin Zymler (peça 104, item 51) : 
"51.	O excerto do Acórdão 534/2021-TCU-Plenário, de minha relatoria, foi citado fora de contexto, pois esta Corte de Contas jamais chancelaria a aquisição de vacinas ou qualquer outro produto médico sem a autorização da vigilância sanitária, inclusive porque tal conduta constituiria no ilícito penal previsto art. 273 do Código Penal...
52.	Então, há de ser diferenciada a situação de atos de gestão adotados para aquisição de vacinas aprovadas pela Anvisa em relação à conduta irregular para aquisição de testes de Covid-19 de empresa sem AFE emitido por aquela agência reguladora."
57.	Em outro diapasão, é bom ressaltar que a condenação não se baseou preponderantemente na denúncia formulada pelo MPDFT, mas sim nas provas e manifestações colacionadas aos autos, não sendo, portanto, exequível rever o entendimento deste Tribunal em virtude de ausência de julgamento daquela demanda, até mesmo porque, as alegações apresentadas não foram capazes de afastar a responsabilização do recorrente.
58.	Certo é que, para a sua condenação, não é necessário a comprovação da existência de débito porque se trata de ato praticado com grave infração à norma legal ou regulamentar (Resolução - RDC/Anvisa 356/2020, alterada pela Resolução - RDC/Anvisa 379/2020; e art. 26, parágrafo único, inciso II, art. 28, inciso III, e art. 29, inciso II, todos da Lei 8.666/1993) , de acordo com o que preceitua o art. 58, inc. II, da Lei 8.443/92.
59.	Enfim, ainda que o ex-Diretor do LACEN entenda diferente, este Tribunal examinou detidamente todas as alegações e informações carreadas por meio de audiências, oitivas e diligências, proferindo sua decisão, devidamente fundamentada, em alinhamento com os princípios do livre convencimento motivado do juiz, da legalidade e do contraditório, pelo que se pode observar dos vários trechos transladados dos Relatórios da Unidade Técnica e da Deliberação condenatória, ao longo da presente Instrução.
60.	Com efeito, não devem ser acatados os argumentos oferecidos pelo Sr. Jorge.
61.	Prescrição
61.1	Embora os recorrentes não tenham apresentado qualquer alegação a respeito, a análise acerca de eventual prescrição se torna necessária, em razão do julgamento, pelo Supremo Tribunal Federal, do RE 636886 (tema 899 da repercussão geral) , que conferiu nova interpretação ao art. 37, § 5º, da Constituição Federal, fixando a tese de que "é prescritível a pretensão de ressarcimento ao erário fundada em decisão de Tribunal de Contas".
61.2	As pretensões punitiva e de ressarcimento devem observar o mesmo regime na atividade de controle externo, dado o objetivo comum da prescrição, de fixar prazo para o Tribunal de Contas agir, para caracterizar o ilícito, identificar seu autor, dimensionar as consequências da conduta e impor as consequências legais, independentemente de tais consequências terem natureza punitiva ou ressarcitória.
61.3	Pela jurisprudência até então vigente, a pretensão punitiva exercida pelo TCU estava sujeita à prescrição regida pelos critérios fixados no Acórdão 1441/2016-TCU-Plenário, fundamentado no art. 205 do Código Civil, que estabelece o prazo prescricional de dez anos. Já quanto ao débito, a ação de ressarcimento era considerada imprescritível. Cabe consignar que a Lei 9.873/1999 constitui outra alternativa acerca do regime de prescrição a ser observado no processo de controle externo.
61.4	No caso em exame, o TCU entendeu que, diante da efetiva ausência do transcurso de mais de dez anos entre a ordem para a oitiva dos recorrentes, em 18/3/2021 (peça 62) , e a data da Dispensa de Licitação 16/2020, realizada em 28/4/2020 (peça 3, p. 18) , não se consumou a prescrição nos termos do Acórdão 1441/2016-TCU-Plenário (peça 56, item 14) .
61.5	Sob às balizas da Lei 9.873/1999, a não-ocorrência da prescrição também está bem caracterizada nos autos, uma vez que não fluiu o prazo geral de cinco anos desde o início da apuração dos fatos tratados até a presente TCE para as pretensões punitiva e ressarcitória. Para tanto, deve ser considerado como termo inicial para a contagem do prazo prescricional também a Dispensa de Licitação 16/2020, promovida em 28/4/2020 (peça 3, p. 18) . 
61.6	Considerando que logo depois, em 4/6/2020, foi autuado este processo de representação, e que, em 28/7/2021, foi proferido o acórdão recorrido (peça 103) , fica evidente, portanto, a não-incidência da prescrição também por esse critério. Demais disso, nos termos do art. 1º, § 1º, da Lei 9.873/1999, também não se operou a prescrição intercorrente, pois o processo não se deteve paralisado por mais de três anos aguardando julgamento ou despacho.
CONCLUSÃO
62.	Das análises anteriores, conclui-se que as razões recursais, ofertadas pelos recorrentes, não se mostraram aptas a elidir os termos do Acórdão vergastado.
63.	Relativamente à prescrição, cumpre destacar que tanto pelos critérios estabelecidos pelo Acórdão 1441/2016-TCU-Plenário, conforme os termos do Código Civil, quanto pela Lei 9.873/1999 não restaram prescritas as pretensões punitiva e ressarcitória.
64.	Sendo assim, propor-se-á o conhecimento dos apelos para, no mérito, julgá-los improcedentes.
PROPOSTA DE ENCAMINHAMENTO
65.	Ante o exposto, submetem-se os autos à consideração superior, com a proposta de:
a) atender ao pedido de sustentação oral, formulado pelo Sr. Iohan Andrade Struck à peça 164;
b)  conhecer dos pedidos de reexame opostos pelos Srs. Iohan Andrade Struck e Jorge Antônio Chamon Junior, com fulcro nos arts. 32 e 48 da Lei 8.443/1992, para, no mérito, negar-lhes provimento, mantendo-se inalterado o Acórdão 1760/2021-TCU-Plenário; 
c) dar ciência da deliberação que vier a ser proferida aos recorrentes, ao Sr. Francisco Araújo Filho, à empresa Luna Park - Importação, Exportação e Comércio Atacadista de Brinquedos Temáticos Eireli e ao Ministério Público do Distrito Federal e Territórios.
	É o Relatório.

Alexandre Kennedy Sampaio Adjafre (18689/OAB-DF), Maria Anaber Melo e Silva (2084/OAB-SE) e outros, representando Iohan Andrade Struck; Alexandre da Cruz dos Santos Neto (37898/OAB-DF) e Francisco Carneiro Nobre de Lacerda Neto (699/OAB-DF), representando Luna Park-importacao, Exportacao e Comercio Atacadista de Brinquedos Tematicos Eireli.

Subprocurador-Geral Paulo Soares Bugarin.

DENÚNCIA. DISPENSA DE LICITAÇÃO PARA AQUISIÇÃO EMERGENCIAL DE TESTE RÁPIDO PARA DETECÇÃO DO NOVO CORONAVÍRUS REALIZADA COM FUNDAMENTO NA LEI 13.979/2020. INDÍCIOS DE SOBREPREÇO, DE CERCEAMENTO À COMPETITIVIDADE E DE CONTRATAÇÃO DE EMPRESA COM OBJETO SOCIAL INCOMPATÍVEL COM O FORNECIMENTO CONTRATADO. CONHECIMENTO. CONCESSÃO DE MEDIDA CAUTELAR PARA SUSPENDER OS PAGAMENTOS À CONTRATADA. OITIVA. IRREGULARIDADES CONFIRMADAS NO MÉRITO. PROCEDÊNCIA DA DENÚNCIA. DETERMINAÇÃO PARA RETENÇÃO DEFINITIVA DOS VALORES. REJEIÇÃO DAS RAZÕES DE JUSTIFICATIVA. MULTA. INABILITAÇÃO PARA EXERCÍCIO DE CARGO EM COMISSÃO OU FUNÇÃO DE CONFIANÇA. EMBARGOS DE DECLARAÇÃO. CONHECIMENTO. REJEIÇÃO. PEDIDOS DE REEXAME OPOSTOS POR DOIS DOS TÊS RESPONSÁVEIS. ARGUMENTOS SEM APTIDÃO PARA DESCONSTITUIR A DECISÃO CONDENATÓRIA. CONHECIMENTO. NÃO PROVIMENTO.

DENÚNCIA (DEN)

Unidade de Auditoria Especializada em Contratações (AudContratações).

Inicialmente, registro que atuo nestes autos em sucessão ao Ministro Raimundo Carreiro (art. 153 do RI/TCU) , sorteado na forma do inciso I do art. 154 do RI/TCU e arts. 21 e 22 da Resolução TCU nº 175/2005 (peça 187) .	
2.	Em análise pedido de reexame interposto por Jorge Antônio Chamon Júnior (peças 133 a 143) e Iohan Andrade Struck (peça 164) contra o Acórdão 1760/2021-TCU-Plenário (peça 103) prolatado pelo Ministro Benjamin Zymler, nos seguintes termos:
VISTOS, relatados e discutidos estes autos de denúncia noticiando possíveis irregularidades no processo de dispensa de licitação promovida pela Secretaria de Estado da Saúde do Distrito Federal - SES/DF para aquisição emergencial de 100.000 unidades de teste rápido para detecção da Covid-19, realizada com fundamento no art. 4º da Lei 13.979/2020,
ACORDAM os Ministros do Tribunal de Contas da União, reunidos em sessão do Plenário, ante as razões expostas pelo relator, em: 
9.1. com fulcro nos arts. 234 e 235 do Regimento Interno do TCU, conhecer da denúncia para, no mérito, considerá-la procedente;
9.2. com fundamento no art. 45 da Lei 8.443/1992, c/c o art. 71, inciso IX, da Constituição Federal, fixar prazo de 15 (quinze) dias para que a Secretaria de Estado de Saúde do Distrito Federal (SES/DF) adote as medidas necessárias ao exato cumprimento da lei, anulando o contrato decorrente da Dispensa de Licitação 16/2020 e, por conseguinte, promovendo a glosa definitiva da integralidade de todos os valores (Nota de Empenho 2020NE03833, de 8/5/2020) decorrentes da contratação da empresa Luna Park Importação, Exportação e Comércio Atacadista de Brinquedos Temáticos Eireli (CNPJ 19.984.198/0001-13) , informando ao TCU, no mesmo prazo, os encaminhamentos realizados, tendo em vista a ocorrência da seguinte ilegalidade: fornecimento incompatível com o objeto social da contratada e sem que esta possuísse autorização de funcionamento (AFE) emitida pela Anvisa para a atividade de importar e distribuir os produtos objeto da contratação, em desconformidade com o disposto na Resolução RDC - Anvisa 16/2014;
9.3.  considerar revel o Sr. Francisco Araújo Filho, nos termos do § 3º do art. 12, da Lei 8.443/1992;
9.4. rejeitar as razões de justificativa dos Srs. Jorge Antônio Chamon Júnior e Iohan Andrade Struck;
9.5. aplicar aos Srs. Jorge Antônio Chamon Júnior, Iohan Andrade Struck e Francisco Araújo Filho a multa prevista no art. 58, inciso II, da Lei 8.443/1992, no valor de R$ 60.000,00 (sessenta mil reais) para cada responsável, fixando-lhes o prazo de 15 (quinze) dias, a contar da notificação, para comprovarem, perante o Tribunal, o recolhimento da dívida ao Tesouro Nacional, sob pena de cobrança judicial do valor atualizado monetariamente, na forma da legislação em vigor, desde a data deste acórdão até a do efetivo recolhimento, se for paga após o vencimento;
9.6. autorizar, desde logo, a cobrança judicial das dívidas, caso não atendida a notificação, nos termos do art. 28, II, da Lei 8.443/1992; 
9.7. considerar graves as infrações cometidas pelos Srs. Jorge Antônio Chamon Júnior, Iohan Andrade Struck e Francisco Araújo Filho;
9.8. nos termos do art. 60 da Lei 8.443/1992, inabilitar os Srs. Jorge Antônio Chamon Júnior, Iohan Andrade Struck e Francisco Araújo Filho para o exercício de cargo em comissão ou função de confiança no âmbito da administração pública por um período de 8 (oito) anos;
9.9. com base no art. 9º da Resolução TCU 315/2020, dar ciência à Secretaria de Estado da Saúde do Distrito Federal sobre as seguintes impropriedades/falhas identificadas na Dispensa de Licitação 16/2020, para que sejam adotadas medidas internas com vistas à prevenção de outras ocorrências semelhantes:
9.9.1. aprovação da proposta da empresa Luna Park Importação, Exportação e Comércio Atacadista de Brinquedos Temáticos Eireli (CNPJ 19.984.198/0001-13) , mediante o Parecer Técnico 54/2020 - SES/SVS/LACEN, de 30/4/2020, embora essa empresa não possuísse autorização de funcionamento (AFE) emitida pela Anvisa para a atividade de importar produtos correlatos, nos termos da Resolução - RDC/Anvisa 16/2014, com infringência do item 11.2.1 do projeto básico e da Resolução - RDC/Anvisa 356/2020, alterada pela Resolução - RDC/Anvisa 379/2020;
9.9.2. contratação da empresa Luna Park Importação, Exportação e Comércio Atacadista de Brinquedos Temáticos Eireli para realização de fornecimento estranho e incompatível com o seu objeto social, com descumprimento do art. 26, parágrafo único, inciso II, art. 28, inciso III, e art. 29, inciso II, todos da Lei 8.666/1993; 
9.9.3. ausência de justificativa formal e objetiva para a contratação de proposta da empresa Luna Park Importação, Exportação e Comércio Atacadista de Brinquedos Temáticos Eireli, que ofertou o maior preço entre as sete propostas apresentadas pelas empresas interessadas, com descumprimento do artigo 4º-E, § 3º, da Lei 13.979/2020; 
9.9.4. realização da referida dispensa de licitação visando à contratação de empresa para execução de serviços laboratoriais de análises clínicas de 100.000 testes rápidos para detecção da COVID-19, sem que houvesse a publicidade adequada e tempo hábil para participação dos interessados, já que o aviso de abertura foi publicado no Diário Oficial do Distrito Federal de 28/4/2020, com prazo para recebimento das propostas até as 15 horas daquele mesmo dia, portanto, com publicação em horário comercial normal limitada de 8h a 15h do mesmo dia da veiculação oficial, caracterizando o cerceamento da competitividade na contratação e contrariando os princípios da publicidade e da competitividade, previstos no art. 3º da Lei 8.666/1993, e o Acórdão 7252/2020-TCU-Segunda Câmara;
9.10. dar ciência desta deliberação aos responsáveis, ao denunciante, ao órgão jurisdicionado e ao interessado; 
9.11. encaminhar cópia desta deliberação, acompanhada do relatório e do voto que a fundamentam, bem como das peças 49 e 81-88, à Agência Nacional de Vigilância Sanitária (Anvisa) , para que adote as providências cabíveis de sua competência, considerando que a empresa Luna Park apresentou proposta e efetuou posterior contratação para a realização de fornecimento de teste rápido para detecção da Covid-19 (teste rápido para detecção qualitativa específica de IgG e IgM) , o que é incompatível com o seu objeto social e sem que possuísse autorização de funcionamento (AFE) emitida pela agência reguladora para a atividade de importar e distribuir produtos correlatos, nos termos da Resolução RDC - Anvisa 16/2014;
9.12. encaminhar cópia desta deliberação, acompanhada do relatório e do voto que a fundamentam, ao Ministério Público do Distrito Federal e Territórios, considerando a ação penal apresentada no Poder Judiciário no âmbito da Operação Falso Negativo;
9.13. levantar o sigilo que recai sobre as peças destes autos, à exceção daquelas que contenham informação pessoal do denunciante, nos termos dos arts. 104, § 1º, e 108, parágrafo único, da Resolução TCU 259/2014; 
9.14. com fulcro no art. 43 da Resolução TCU 259/2014, determinar a constituição de processo apartado para a apuração da participação da empresa Luna Park Importação, Exportação e Comércio Atacadista de Brinquedos Temáticos Eireli em possível fraude na Dispensa de Licitação 16/2020, mediante a extração de cópias das peças necessárias destes autos;
9.15. no âmbito do processo constituído em atendimento ao subitem anterior, realizar a audiência da empresa Luna Park Importação, Exportação e Comércio Atacadista de Brinquedos Temáticos Eireli (CNPJ: 19.984.198/0001-13) , encaminhando-lhe cópia da peça 92, para que, no prazo de 15 (quinze) dias, se pronuncie quanto às seguintes condutas de seus agentes, Sr. Glen Edwin Raywood Taves (empresário individual e dono da Luna Park) e Duraid Bazzi (representante da Luna Park) , relacionadas com a Dispensa de Licitação 16/2020, realizada pela SES/DF, que caracterizam indícios de fraude em contratação pública, diante dos fatos relatados em denúncia do MPDFT e tendo em vista a possibilidade de declaração de inidoneidade dessa sociedade empresarial, com fulcro no art. 46 da Lei 8.443/1992:     
9.15.1. por ordenarem as providências necessárias para que a Luna Park pudesse superar a fase de habilitação e ser efetivamente contratada, sem que possuísse os requisitos de habilitação necessários para essa contratação, bem como por apresentarem documentos sem assinatura e sem indicação do responsável por suas confecções;
9.15.2. por realizarem acertos e manterem contatos em reservado com servidores dos quadros da SES/DF, os quais somente foram identificados porque em um dos telefones celulares do Sr. Iohan Andrade Struck estava armazenado e-mail por meio do qual o Sr. Duraid Bazzi encaminhou proposta comercial da referida empresa para a SES/DF, não tendo sido esse e-mail, em razão de toda a ilicitude que circundou a contratação, juntado ao procedimento licitatório;
9.15.3.por concorrerem para a aludida contratação de modo ilícito, instigando o não cumprimento das exigências legais e apresentando sua proposta comercial com preços superestimados; 
9.16. autorizar a Selog a realizar, no âmbito do processo constituído em atendimento ao subitem 9.14, a apuração das condutas dos demais agentes da SES/DF mencionados no processo penal conduzido pelo MPDFT, ficando autorizada a realizar as diligências e inspeções que entender necessárias, inclusive solicitar ao juízo competente o compartilhamento de provas obtidas na aludida ação;
9.17. determinar à Selog que monitore o cumprimento do subitem 9.2 supra.
3.	Presentes os requisitos de admissibilidade previstos no art. 48 da Lei 8.443/1992, cumpre conhecer do recurso, em ratificação ao despacho de peça 178.
4.	A Serur, com anuência do MP/TCU, conforme instrução transcrita no relatório precedente, manifesta-se que, à vista dos diversos atos praticados pelos recorrentes, os pedidos de reexame devem ser conhecidos para, no mérito, terem seu provimento negado.
5.	Acompanho o pronunciamento da Serur, que contou com a anuência do representante do Parquet especializado com os fundamentos expostos a seguir.
6.	Conforme se extrai do voto condutor da deliberação recorrida, os indícios de irregularidade que deram ensejo à denúncia são (peça 104, p. 1) :
a) cerceamento de competitividade na realização da dispensa de licitação, pois não houve publicidade adequada e tempo hábil para participação dos interessados, visto que o aviso de abertura foi publicado no Diário Oficial do Distrito Federal de 28/4/2020, com prazo para recebimento das propostas até as 15 horas daquele mesmo dia; 
b) suposta ausência de comprovação da certificação de licença sanitária da empresa contratada para desempenhar atividade médica ambulatorial com recursos para realização de exames complementares, com suposto descumprimento dos arts. 5º e 6º, parágrafo único, da Resolução da Diretoria Colegiada (RDC) da ANVISA 153, de 26 de abril de 2017, e das listas contidas na Instrução Normativa - DC/ANVISA 16, de 26 de abril de 2017 (Anexo I - Relação das atividades de alto risco - item 8630-5/02) ;
c) incompatibilidade do objeto social da empresa contratada para prestar serviços ou comercializar instrumentos e/ou materiais para uso médico, cirúrgico, hospitalar e laboratorial, inclusive testes rápidos para detecção da Covid-19, considerando que a pessoa jurídica em questão tem como atividade empresarial o comércio de brinquedos temáticos, conforme explicitado em sua razão social; e 
d) sobrepreço no valor praticado na aquisição em exame, na medida em que a contratação ocorreu pelo maior preço obtido entre todas as propostas ofertadas, além de estar acima de todas as cotações prévias obtidas no orçamento estimativo da administração.
7.	O Relator a quo instituiu medida cautelar com o objetivo de evitar pagamentos à empresa Luna Park até que o TCU deliberasse sobre o assunto, considerando a presença da fumaça do bom direito e o perigo na demora. Através do Acórdão 2178/2020-TCU-Plenário, esta Corte ratificou a pertinência dessa determinação.
8.	Em 18/3/2021, o Ministro Relator Benjamin Zymler autorizou, dentre outras medidas, as audiências dos recorrentes (peça 62) :
i) Jorge Antônio Chamon Júnior, então Diretor do Laboratório Central de Saúde Pública do Distrito Federal, pela aprovação da proposta da Luna Park, embora não possuísse autorização de funcionamento de empresa (AFE) emitida pela Anvisa para a atividade de importar produtos correlatos além de a contratação ser inconsistente com o seu objeto social; e
ii) Iohan Andrade Struck, na condição de Subsecretário de Administração Geral da SES/DF, pela emissão de ofício que convocou empresas interessadas em participar da Dispensa de Licitação 16/2020 e da Nota de Empenho 2020NE03833, de 8/5/2020, no valor de R$ 3.600.000,00, embora tenha deixado de apresentar a justificativa formal e objetiva para a contratação de proposta da Luna Park, que apresentou o maior preço entre as sete propostas apresentadas pelas empresas interessadas, além de a contratação ser inconsistente com o seu objeto social.
9.	Em seguida, após análise das defesas apresentadas, o Tribunal prolatou o Acórdão 1760/2021-TCU-Plenário objeto de presente pedido de reexame.
10.	No que se refere ao apelo recursal, os recorrentes solicitam o conhecimento e provimento do recurso e que sejam considerados isentos de responsabilidade ou, caso o TCU entenda de maneira diversa, que seja reduzido o valor das sansões determinadas pelo acórdão. 
11.	Realizado esse breve introito, passo a deliberar.
***
12.	Com relação aos argumentos apresentados inicialmente pelos recorrentes (peças 133 a 144 e 164) reafirmo a análise proferida pela Serur (peça 189) que foi apresentada no relatório que acompanha este voto, sendo desnecessários comentários ou considerações adicionais de minha parte. Incorporo, pois, a referida análise das alegações recursais às razões de decidir expostas neste voto.
13.	Reforço a comprovação que os preços firmados com a Luna Park estavam acima dos praticados por outras empresas à época. Trago a seguir trecho da análise oferecida pelo Subprocurador-Geral Paulo Soares Bugarin (peça 193) :
Uma breve análise dos preços ofertados revela que a contratação ocorreu pelo maior preço obtido entre todas as propostas recebidas, de forma que não há como refutar a ocorrência de sobrepreço na contratação em tela. Por ser relevante, cumpre mencionar que não foram oferecidas justificativas coerentes e capazes de explicar o motivo de a SES-DF ter decido prosseguir com a contratação da Luna Park. Além de os preços da Luna Park serem os mais altos, a empresa sequer atuava em área relacionada à contratação, fato que denota o direcionamento da contratação e o favorecimento indevido dessa entidade.
Em vista desses motivos, reputo que não foram elididas as irregularidades que ensejaram as condenações proferidas pela deliberação recorrida.
Da mesma forma, conforme bem ressaltou a Serur, entendo estarem bem evidenciadas as responsabilidades dos recorrentes, Srs. Iohan Andrade Struck e Jorge Antônio Chamon Júnior, pelas irregularidades verificadas no processo de Dispensa de Licitação 16/2020. Em verdade, os elementos trazidos pelos defendentes não são hábeis a demonstrar a ausência de nexo causal entre as suas condutas e os fatos tidos como irregulares.
14.	Destaco ainda que, no caso concreto, outra empresa (M. Dias) apresentou proposta com preço inferior ao contratado (R$ 174,00) e com prazo de entrega dos testes de covid de 24 horas a partir do empenho, ou seja, em conformidade com o prazo de entrega estabelecido pela SES/DF. Contudo, o contrato foi assinado com a empresa Luna Park Importação, Exportação e Comércio Atacadista de Brinquedos Temáticos Eireli ao preço de R$ 180,00 por unidade.
15.	Relembro que Nota de Empenho 2020NE03833 foi emitida em 8/5/2020 (peça 10, p.10) , 10 dias após a dispensa de licitação em 28/4/2020. Isso demonstra também que o prazo de 24 horas, constante do edital, para a entrega dos testes não se mostrou adequado sendo possível a aceitação de outras propostas mais vantajosas com prazos de fornecimentos compatíveis às propostas apresentadas na própria dispensa de licitação.
16.	Observo que, mesmo com a contratação de 100 mil testes rápidos para detecção da Covid-19, apenas 20 mil foram destinados para uso imediato. Portanto, seria viável e aconselhável considerar outras propostas com prazos de entrega mais estendidos, o que certamente resultaria em uma economia para os cofres públicos.
***
17.	Recentemente foram encaminhados novos elementos pelo Sr. Iohan Andrade Struck após o processo ter chegado ao meu gabinete (peças 194 a 196) .
18.	O recorrente encaminhou o Acórdão 857/2023-TCU-Plenário que tinha objetivo de apurar a participação da empresa contratada e as condutas dos demais agentes da SES/DF quanto a possível fraude na condução da dispensa de licitação ora em exame. O Sr. Iohan indica ainda que pelo fato deste Tribunal ter decidido pelo arquivamento daquele processo por perda de objeto, o mesmo deveria ocorrer para o presente processo. Encaminha ainda sentença proferida pela Justiça Federal da 1ª Região com a decisão de absolvição do Sr. Iohan e demais corréus.
19.	No que se refere ao processo TC 026.1892/2021-1, que resultou no Acórdão 857/2023-TCU-Plenário, indico que o objetivo foi a apuração da participação da empresa contratada e das condutas de demais agentes da SES/DF quanto a possível fraude na condução da DL 16/2020, autuado em processo apartado nos termos dos itens 9.14, 9.15 e 9.16 do Acórdão 1760/2021-TCU-Plenário.
20.	Contudo, em virtude da prolação da sentença no âmbito da Ação Penal 1021215-97.2021.4.01.3400 (peça 195) , que decidiu pela nulidade das decisões proferidas pela 5ª Vara Criminal da Circunscrição Judiciária de Brasília pelo fato das provas obtidas a partir daqueles provimentos judiciários serem ilícitas, o Tribunal entendeu por considerar a representação prejudicada, por perda de objeto.
21.	Ressalto que a sentença judicial trazida que absolveu sumariamente os réus não adentrou no mérito da ação criminal.  Em conformidade com o princípio da independência das instâncias, que tem exceção no caso da inexistência do fato ou negativa de autoria na esfera penal, que não foi o caso, permanece a análise no âmbito desta Corte de Contas.
22.	Destaco que o apartado foi autuado justamente por determinação do Acórdão 1760/2021-TCU-Plenário, ora recorrido, e o motivo do arquivamento do apartado em nada deve repercutir no presente processo.
***
23.	Por fim, reitero a concordância com a análise empreendida pela unidade técnica, corroborada pelo Ministério Público e considero que os novos elementos apresentados não são capazes de modificar a deliberação questionada.
24.	Desse modo, o Tribunal deve negar provimento ao pedido de reexame interposto por Jorge Antônio Chamon Júnior e Iohan Andrade Struck, mantendo o acórdão recorrido nos seus exatos termos. 
Do exposto, VOTO por que seja aprovado o Acórdão que ora submeto a este Colegiado.
TCU, Sala das Sessões, em 24 de maio de 2023.
ANTONIO ANASTASIA 
Relator